ACORDAO-COMPLETO-2436173

ACÓRDÃO 2829/2020 ATA 40/2020 - PLENÁRIO

VISTOS, relatados e discutidos estes autos de Recurso de Revisão em Tomada de Contas Especial, interposto por Carlos Jogli Albuquerque Tavares Uchoa contra o Acórdão 5968/2018-TCU-Segunda Câmara, que julgou suas contas irregulares, condenando-o ao ressarcimento de débito e aplicando-lhe a multa prevista no art. 57 de Lei 8.443/1992,
ACORDAM os Ministros do Tribunal de Contas da União, reunidos em Sessão do Plenário, ante as razões expostas pelo Relator, em:
9.1. conhecer do agravo interposto pelo Município de Araçoiaba/PE contra o despacho do Relator que conheceu do recurso de revisão interposto por Carlos Jogli Albuquerque Tavares Uchoa contra o Acórdão 5968/2018-TCU-Segunda Câmara, e negar-lhe provimento.
9.2. conhecer, com fundamento nos arts. 32, inciso III, e 35, III, da Lei 8.443/1992, do Recurso de Revisão interposto por Carlos Jogli Albuquerque Tavares Uchoa contra o Acórdão 5968/2018-TCU-Segunda Câmara, dando-lhe provimento, para:
9.2.1. tornar insubsistentes, em relação ao recorrente Carlos Jogli Albuquerque Tavares Uchoa, os itens 9.1, 9.2 e 9.3 do Acórdão 5968/2018-TCU-Segunda Câmara, julgando suas contas regulares com ressalva;
9.2.2. alterar os itens 9.2.1.1 a 9.2.1.3 do Acórdão 5968/2018-TCU-Segunda Câmara, para que passem a figurar com a seguinte redação:
"9.2.1. Sr. Severino Alexandre Sobrinho:
9.2.1.1. não comprovação da destinação dos recursos referentes ao CRAS (PBF/PSB) :
	VALOR
	DATA

	4.500,00
	17/01/2011

	4.500,00
	24/02/2011

	4.500,00
	15/03/2011

	2.333,33
	14/07/2011

9.2.1.2. não comprovação da aplicação dos recursos referentes aos Serviços de Convivência e Fortalecimento de Vínculos - SCFV (PBV II/PSB) :
	VALOR
	DATA

	1.000,00
	13/01/2011

	1.000,00
	14/02/2011

	1.000,00
	17/03/2011

9.2.1.3. inexecução do Programa de Erradicação do Trabalho Infantil - Peti (PMCV/PSE) :
	VALOR
	DATA

	1.500,00
	17/01/2011

	1.500,00
	14/02/2011

	1.500,00
	17/03/2011

 (...) "
9.2.3. alterar, proporcionalmente, o valor da multa aplicada no item 9.3 do Acórdão 5968/2018-TCU-Segunda Câmara ao responsável Severino Alexandre Sobrinho, passando de R$ 9.000,00 para R$ 3.470,00;
9.3. dar ciência deste Acórdão ao recorrente Carlos Jogli Albuquerque Tavares Uchoa, ao responsável Severino Alexandre Sobrinho, ao Município de Araçoiaba/PE, ao órgão concedente dos recursos, à Procuradoria da República no Estado de Pernambuco, à Procuradoria-Geral da União/AGU e ao Juízo da 21ª Vara Federal Cível da Seção Judiciária do Distrito Federal.

Recurso de revisão interposto contra decisão que julgou as contas do recorrente irregularidades, condenou-o ao recolhimento do débito apurado e aplicou-lhe a multa em razão de impugnação de despesas realizadas com recursos repassados ao município relativos aos Programas Proteção Social Básica e Especial PSB e PSE, no exercício de 2011.

Prefeitura Municipal de Araçoiaba - PE.

3. Interessados/Responsáveis/Recorrentes:
3.1. Interessado: Ministério do Desenvolvimento Social (extinta) (05.526.783/0001-65)
3.2. Responsáveis: Carlos Jogli Albuquerque Tavares Uchoa (XXX.706.154-XX); Severino Alexandre Sobrinho (XXX.622.534-XX)
3.3. Recorrentes: Carlos Jogli Albuquerque Tavares Uchoa (XXX.706.154-XX); Prefeitura Municipal de Araçoiaba - PE (01.613.860/0001-63).

13.1. Ministros presentes: Ana Arraes (na Presidência), Walton Alencar Rodrigues, Benjamin Zymler, Augusto Nardes, Aroldo Cedraz, Raimundo Carreiro (Relator), Bruno Dantas e Vital do Rêgo.
13.2. Ministros-Substitutos presentes: Augusto Sherman Cavalcanti, Marcos Bemquerer Costa, André Luís de Carvalho e Weder de Oliveira.

Carlos Jogli Albuquerque Tavares Uchoa

RAIMUNDO CARREIRO

Ministro-Substituto Marcos Bemquerer Costa.

Tratam os autos de recurso de revisão interposto por Carlos Jogli Albuquerque Tavares Uchoa contra o Acórdão 5968/2018-TCU-Segunda Câmara (Relator Ministro Marcos Bemquerer Costa) , proferido em apreciação de tomada de contas especial instaurada pelo Fundo Nacional de Assistência Social (FNAS) em razão de impugnação de despesas realizadas com recursos repassados ao município de Araçoiaba/PE no âmbito dos Programas Proteção Social Básica (PSB) e Proteção Social Especial (PSE) , no exercício de 2011.
2.	Reproduzo a seguir o teor principal da instrução de mérito lavrada no âmbito da Secretaria de Recursos (Serur) , cujas conclusões foram endossadas pela direção da unidade (peças 85 e 86) 
INTRODUÇÃO
1.	Trata-se de recurso de revisão interposto por Carlos Jogli Albuquerque Tavares Uchoa (peças 55-56 e 73) , contra o Acórdão 5968/2018-TCU-Segunda Câmara, relator Marcos Bemquerer Costa (peça 15) . A deliberação recorrida apresenta o seguinte teor:
ACORDAM os Ministros do Tribunal de Contas da União, reunidos em sessão da 2ª Câmara, ante as razões expostas pelo Relator:
9.1. julgar irregulares as contas dos Srs. Severino Alexandre Sobrinho e Carlos Jogli Albuquerque Tavares Uchoa, nos termos dos arts. 1º, inciso I, 16, inciso III, alínea c, e 19, caput, da Lei 8.443/1992;
9.2. condenar os Srs. Severino Alexandre Sobrinho e Carlos Jogli Albuquerque Tavares Uchoa ao pagamento das quantias descritas a seguir, atualizadas monetariamente e acrescidas de juros de mora calculados a partir das respectivas datas até o dia da efetiva quitação, fixando-lhes o prazo de 15 (quinze) dias, a contar da notificação, para que comprovem, perante o Tribunal, o recolhimento dos débitos aos cofres do Fundo Nacional de Assistência Social, nos termos do art. 214, inciso III, alínea a, do Regimento Interno do TCU, na forma da legislação em vigor:
9.2.1. Sr. Severino Alexandre Sobrinho:
9.2.1.1. não comprovação da destinação dos recursos referentes ao CRAS (PBF/PSB) :
	VALOR
	DATA

	4.500,00
	17/01/2011

	4.500,00
	24/02/2011

	4.500,00
	15/03/2011

	4.500,00
	27/04/2011

	4.500,00
	31/05/2011

	4.500,00
	09/06/2011

	4.500,00
	14/07/2011

	4.500,00
	15/08/2011

	4.500,00
	22/12/2011

9.2.1.2. não comprovação da aplicação dos recursos referentes aos Serviços de Convivência e Fortalecimento de Vínculos - SCFV (PBV II/PSB) :
	VALOR
	DATA

	1.000,00
	13/01/2011

	1.000,00
	14/02/2011

	1.000,00
	17/03/2011

	1.000,00
	11/04/2011

	1.000,00
	06/05/2011

	1.000,00
	08/06/2011

	1.000,00
	11/07/2011

	1.000,00
	14/12/2011

9.2.1.3. inexecução do Programa de Erradicação do Trabalho Infantil - Peti (PMCV/PSE) :
	VALOR
	DATA

	1.500,00
	17/01/2011

	1.500,00
	14/02/2011

	1.500,00
	17/03/2011

	1.500,00
	08/04/2011

	1.500,00
	11/05/2011

	1.500,00
	06/06/2011

	1.500,00
	11/07/2011

	1.500,00
	14/12/2011

9.2.2. Sr. Carlos Jogli Albuquerque Tavares Uchoa:
9.2.2.1. não comprovação dos recursos do CRAS (PBF/PSB) 
	VALOR
	DATA

	4.500,00
	13/09/2011

	4.500,00
	19/10/2011

	4.500,00
	11/11/2011

9.2.2.2. não comprovação dos recursos referentes aos Serviços de Convivência e Fortalecimento de Vínculos - SCFV (PBV II/PSB) 
	VALOR
	DATA

	1.000,00
	08/08/2011

	1.000,00
	12/09/2011

	1.000,00
	11/10/2011

	1.000,00
	22/11/2011

9.2.2.3. inexecução do Programa de Erradicação do Trabalho Infantil - Peti (PMCV/PSE) 
	VALOR
	DATA

	1.500,00
	10/08/2011

	1.500,00
	08/09/2011

	1.500,00
	07/10/2011

	1.500,00
	21/11/2011

9.3. aplicar a multa prevista no art. 57 da Lei 8.443/1992 individualmente ao Sr. Severino Alexandre Sobrinho, no valor de R$ 9.000,00 (nove mil reais) , e ao Sr. Carlos Jogli Albuquerque Tavares Uchoa, no valor de R$ 3.500,00 (três mil e quinhentos reais) , fixando o prazo de 15 (quinze) dias, a contar da notificação, para que comprovem, perante o Tribunal (art. 214, inciso III, alínea a, do RI/TCU) , o recolhimento das dívidas ao Tesouro Nacional, atualizadas monetariamente desde a data do presente Acórdão até a do efetivo recolhimento, caso pagas após o vencimento, na forma da legislação em vigor;
9.4. autorizar desde logo a cobrança judicial das dívidas, nos termos do art. 28, inciso II, da Lei 8.443/1992, caso não atendidas as notificações;
9.5. autorizar, caso requerido, nos termos do art. 26 da Lei 8.443/1992 c/c o art. 217 do Regimento Interno/TCU, o parcelamento das dívidas em até 36 (trinta e seis) parcelas mensais e sucessivas, sobre as quais incidirão os correspondentes acréscimos legais (débito: atualização monetária e juros de mora; multa: atualização monetária) , esclarecendo aos responsáveis que a falta de pagamento de qualquer parcela importará no vencimento antecipado do saldo devedor, sem prejuízo das demais medidas legais;
9.6. enviar cópia deste Acórdão à Procuradoria da República no Estado de Pernambuco, com fundamento no art. 16, § 3º, da Lei 8.443/1992.
HISTÓRICO
2.	Trata-se de tomada de contas especial instaurada pelo Fundo Nacional de Assistência Social - FNAS, em razão da impugnação de despesas realizadas com recursos repassados ao Município de Araçoiaba/PE, no exercício de 2011, por força dos programas de Proteção Social Básica e Especial - PSB e PSE, no valor de R$ 84.000,00.
3.	No âmbito desta Corte, foi realizada a citação de Severino Alexandre Sobrinho, prefeito, e Carlos Jogli Albuquerque Tavares Uchoa, vice-prefeito (peças 8-11) , os quais se alternaram no cargo de prefeito no período de 2009/2012, para que comprovassem a restituição, aos cofres do Fundo Nacional de Assistência Social, das quantias recebidas à conta do PSB e do PSE/2011, atualizadas monetariamente desde as respectivas datas até o efetivo recolhimento, e/ou apresentassem alegações de defesa quanto à não comprovação da boa e regular aplicação dos referidos recursos, evidenciada pelas seguintes ocorrências:
	a) ausência do parecer de avaliação do conselho de assistência social;
	b) não comprovação da aplicação do PBF/PSB;
	c) não comprovação da aplicação do Piso Básico Variável II/PSB; e
	d) inexecução do Programa de Erradicação do Trabalho Infantil - Peti (PVMC/PSE) .
4.	Os períodos de exercício do prefeito eleito e do vice-prefeito estão resumidos no quadro a seguir (cf. peça 1, p. 33) :
	Período
	Prefeito em exercício

	1/1/2009 a 3/8/2011
	Severino Alexandre Sobrinho

	3/8/2011 a 9/8/2011
	Carlos Jogli Albuquerque Tavares Uchoa

	9/8/2011 a 23/8/2011
	Severino Alexandre Sobrinho

	23/8/2011 a 7/12/2011
	Carlos Jogli Albuquerque Tavares Uchoa

	7/12/2011 a 9/2/2012
	Severino Alexandre Sobrinho

	9/2/2012 em diante
	Carlos Jogli Albuquerque Tavares Uchoa

5.	Os mencionados responsáveis deixaram transcorrer in albis o prazo para defesa, motivo pelo qual foram considerados revéis, nos termos do art. 12, § 3º, da Lei 8.443/1992. Por fim, como visto acima, tiveram suas contas julgadas irregulares e foram condenados em débito e multa.
6.	Inconformado, Carlos Jogli Albuquerque Tavares Uchoa interpõe recurso de revisão, que é objeto do presente exame.
EXAME DE ADMISSIBILIDADE
7.	Em face do recurso de revisão apresentado inicialmente às peças 55-56, esta Secretaria de Recursos (peças 58-60) e o Ministério Público junto ao TCU (peça 62) , em propostas uníssonas, se posicionaram pelo não conhecimento.
8.	Nesta oportunidade, todavia, anui-se ao despacho do relator, Exmo. Ministro Raimundo Carreiro, que, ante a apresentação de novos elementos pelo responsável (peça 73) , conheceu do recurso, com fundamento no inciso III do art. 35 da Lei 8.443/1992, sem a atribuição de efeito suspensivo (peça 74) .
EXAME técnico
9.	Delimitação
9.1.	O presente recurso tem por objeto examinar:
a)	em preliminar:
a.1)	a nulidade do processo em relação ao recorrente devido à invalidade da citação;
a.2)	a prescrição da pretensão punitiva e da pretensão de ressarcimento ao erário;
b)	no mérito, a regularidade da aplicação dos recursos dos programas Proteção Social Básica - PSB e Proteção Social Especial - PSE pelo recorrente, no Município de Araçoiaba/PE, no exercício de 2011.
10.	Preliminares
11.	A nulidade do processo em relação ao recorrente devido à invalidade da citação.
11.1.	Alegações (peças 55-56 e 73) :
11.2.	A citação foi efetuada em endereço obtido da base de dados da Receita Federal, que não pertence ao recorrente. Certidão do cartório eleitoral atesta que, desde 19/1/2016, a justiça eleitoral tem ciência do endereço correto do recorrente (peça 56) . Na Ficha de Qualificação do Responsável, elaborada pelo MDS de acordo com a IN TCU 71/2012, também consta esse endereço (peça 1, p. 157) .
11.3.	Além do endereço da citação estar errado, só foi feita uma tentativa de encontrar o responsável.
11.4.	É flagrante nos autos a mácula aos princípios constitucionais do contraditório e da ampla defesa, haja vista a ausência de citação válida.
11.5.	O ofício de notificação do acórdão recorrido foi encaminhado ao endereço correto (peça 25) , mas a segunda via do AR fornecida pelos Correios não contém esse endereço (peça 47) , de modo que não possui validade jurídica.
11.6.	Análise:
11.7.	O recorrente anexa documento (peça 56) no intuito de comprovar que, desde 2016, reside em endereço diverso do que foi utilizado em sua citação, efetuada em 3/10/2017 (peças 8 e 10) . No entanto, na Ação Civil de Improbidade Administrativa 0000794-98.2017.8.17.2710, ajuizada perante a 1ª Vara Cível da Comarca de Igarassu/PE, o recorrente foi notificado pessoalmente, em 5/9/2017, como comprova a sua assinatura constante do mandado judicial, na R. Joaquim Nabuco, 88, Centro, Igarassu/PE (peça 80) , que é o mesmo endereço da citação.
11.8.	Portanto, a confirmação inequívoca de que o recorrente podia ser localizado, a menos de um mês da sua citação por esta corte, no endereço que constava, à época, da base de dados da Receita Federal, retira qualquer credibilidade de sua afirmação de que residia, desde 2016, em outro local.
11.9.	Não existe, por outro lado, a alegada obrigação de encontrar o responsável, para que se efetive a citação. Como já minuciosamente esclarecido na instrução de admissibilidade realizada por esta secretaria (peça 58, p. 3-4) :
Por fim, impende esclarecer que as comunicações processuais desta Corte não exigem sua entrega pessoal.
Segundo o art. 22, inciso I, da Lei 8.443/92, as comunicações realizadas pelo Tribunal devem observar a forma estabelecida no Regimento Interno/TCU. O artigo 179, inciso II, do Regimento Interno/TCU estabelece que as comunicações processuais far-se-ão mediante carta registrada, com aviso de recebimento que comprove a entrega no endereço do destinatário, comando reiterado nos artigos 3º, inciso III, e 4º, inciso II, da Resolução - TCU 170, de 30/6/2004, que disciplina a expedição das comunicações processuais pelo Tribunal de Contas da União.
Não é necessária a entrega pessoal das comunicações processuais realizadas pelo TCU, razão pela qual o aviso de recebimento não precisa ser assinado pelo próprio destinatário. Assim, apenas quando não estiver presente o aviso de recebimento (AR) específico é que se buscará outro meio de comunicação processual.
Também não há que se falar em aplicação subsidiária das disposições contidas no Código de Processo Civil, pois a matéria é regulada por normativo específico desta Corte de Contas, editado no exercício de sua competência constitucional.
A validade de tal critério de comunicação processual é referendada pela jurisprudência deste Tribunal, conforme os Acórdão 680/2020-TCU-Plenário, Acórdão 5793/2017-TCU-Segunda Câmara e Acórdão 1008/2016-TCU-Plenário.
O entendimento desta Corte de Contas encontra amparo em deliberação do Plenário do Supremo Tribunal Federal, proferida em sede de agravo regimental em mandado de segurança (MS-AgR 25.816/DF, relator Ministro Eros Grau) , conforme excerto a seguir transcrito:
EMENTA: AGRAVO REGIMENTAL. MANDADO DE SEGURANÇA. DESNECESSIDADE DE INTIMAÇÃO PESSOAL DAS DECISÕES DO TRIBUNAL DE CONTAS DA UNIÃO. ART. 179 DO REGIMENTO INTERNO DO TCU. INTIMAÇÃO DO ATO IMPUGNADO POR CARTA REGISTRADA, INICIADO O PRAZO DO ART. 18 DA LEI N. 1.533/51 DA DATA CONSTANTE DO AVISO DE RECEBIMENTO. DECADÊNCIA RECONHECIDA. AGRAVO IMPROVIDO.
1. O envio de carta registrada com aviso de recebimento está expressamente enumerado entre os meios de comunicação de que dispõe o Tribunal de Contas da União para proceder às suas intimações.
2. O inciso II do art. 179 do Regimento Interno do TCU é claro ao exigir apenas a comprovação da entrega no endereço do destinatário, bastando o aviso de recebimento simples. (grifos acrescidos) 
11.10.	Também não procede a alegação de que não haveria prova de entrega da notificação da deliberação ora recorrida no endereço atual do recorrente. Embora os Correios tenham, de fato, encaminhado, à peça 47, cópia do AR referente ao Ofício 1162/2018-TCU-Secex/PI (peça 25) em que constam apenas o CEP e o nome do município, havia sido anexada anteriormente aos autos, à peça 35, outra cópia desse AR, em que consta o endereço completo.
11.11.	Portanto, é totalmente improcedente a alegação de invalidade da citação arguida pelo recorrente, bem como a da consequente nulidade de todos os atos subsequentes do presente processo.
11.12.	Merece registro que o Município de Araçoiaba/PE anexou expediente aos autos (peça 72) , em que propugna que a citação contestada foi válida, tendo em vista que o AR constante à peça 35 consigna o mesmo endereço que o recorrente aponta como correto. O argumento é inteiramente descabido, todavia, tendo em vista que, como se acabou de verificar, o AR da peça 35 se refere à notificação da deliberação ora recorrida, e não à citação.
12.	A prescrição da pretensão punitiva e da pretensão de ressarcimento ao erário.
12.1.	Análise:
12.2.	Apesar desse tema não ter sido levantado pelo recorrente, procede-se à sua análise, em observância à orientação desta secretaria, ressaltando que se trata de matéria de ordem pública.
12.3.	A questão da prescrição assume particular relevância, dado o recente julgamento, pelo STF, do Recurso Extraordinário 636886 (tema 899 da repercussão geral) . Os significativos impactos deste julgamento foram objeto de análise pela Serur nos autos do TC Processo 027.624-2018-8. Por economia processual, juntou-se a estes autos (peça 81) cópia do exame e do pronunciamento da unidade emitidos pela Serur naquele processo, em que foram fundamentadas as seguintes premissas, que serão consideradas no presente exame:
	a) pela jurisprudência que prevalecia anteriormente, a pretensão punitiva exercida pelo tribunal estava sujeita à prescrição, regida pelos critérios fixados no Acórdão 1441/2016-TCU-Plenário, redator Walton Alencar Rodrigues. Já quanto ao débito, a ação de ressarcimento era considerada imprescritível, por expressa previsão do art. 37, § 5º, da Constituição Federal. No entanto, ao julgar o RE 636886, o STF conferiu nova interpretação a esse dispositivo, fixando a tese de que "é prescritível a pretensão de ressarcimento ao erário fundada em decisão de Tribunal de Contas";
	b) embora o RE 636886 tenha por objeto a execução de acórdão condenatório proferido pelo TCU, a interpretação conferida pelo STF ao art. 37, § 5º, da Constituição afeta a ação de ressarcimento como um todo, abrangendo não só a execução, mas também a pretensão condenatória. E, ao contrário da decisão proferida no julgamento do tema 897 (RE 852475) , no tema 899, relativo à atuação do Tribunal de Contas, a conclusão de que a pretensão de ressarcimento é prescritível foi estabelecida de forma categórica, sem ressalvar as condutas dolosas qualificáveis como ato de improbidade;
	c) as pretensões punitiva e de ressarcimento devem observar o mesmo regime na atividade de controle externo, dado o objetivo comum da prescrição, de fixar prazo para o Tribunal de Contas agir, buscando caracterizar o ilícito, identificar seu autor, dimensionar as consequências da conduta (em especial, a quantificação do dano) e impor as consequências legais, independentemente do fato de tais consequências terem natureza punitiva ou ressarcitória;
	d) o Código Civil e a Lei 9.873/1999 constituem as duas alternativas que, de forma mais consistente, polarizam os debates acerca do regime de prescrição a ser observado no processo de controle externo. Não obstante a relevância dos fundamentos utilizados no Acórdão 1441/2016-TCU-Plenário, favoráveis à aplicação do Código Civil (Lei 10.406/2002) , a Lei 9.873/1999 adota balizas usuais no âmbito do direito público, prevê causas de interrupção em tudo compatíveis com o processo de controle externo e já vem sendo utilizada pelo STF para limitar o exercício da pretensão punitiva pelo TCU, em decisões posteriores ao Acórdão 1441/2016-TCU-Plenário. Assim, até que sobrevenha norma específica, entende-se que a prescrição das medidas de ressarcimento a cargo do tribunal de contas deve observar o regime da Lei 9.873/1999;
	e) considerando, porém, que o acórdão proferido no RE 636886 foi objeto de embargos declaratórios ainda não julgados, não é recomendável reconhecer a prescrição desde logo, ante a possibilidade de esclarecimento da decisão em sentido diverso do ora defendido (como, por exemplo, no que se refere aos atos dolosos) ou mesmo a modulação de seus efeitos, para preservar as ações de controle instauradas com base no entendimento jurisprudencial até então vigente;
	f) assim, nos casos em que a prescrição não tenha ocorrido por nenhum dos dois regimes (Código Civil ou Lei 9.873/1999) , o desfecho do processo não se alterará, qualquer que seja a premissa adotada (imprescritibilidade, prescritibilidade pelo Código Civil ou pela Lei 9.873/1999) , viabilizando-se o imediato julgamento. Já nas situações em que a pretensão de ressarcimento esteja prescrita por algum dos dois regimes, ou por ambos, é recomendável que o julgamento do processo seja sobrestado, até ulterior deliberação do Tribunal.
12.4.	As manifestações da Serur juntadas à peça 81 foram elaboradas quando ainda não estava disponibilizado o inteiro teor do acórdão do RE 636886. Em nova análise, após a publicação da decisão (DJe de 24/6/2020) , inclusive mediante o cotejo com os demais votos proferidos no julgamento, conclui-se pela subsistência das premissas indicadas acima, cabendo destacar dois aspectos relevantes.
12.5.	O primeiro diz respeito à ressalva aos atos dolosos de improbidade. Observa-se que tanto na manifestação do TCU, como amicus curiae (peça 35 do RE 636886) , como na manifestação do Ministério Público Federal na condição de fiscal da ordem jurídica (peça 38) , o tema 897 foi invocado, com o fim de preservar a atuação dos tribunais de contas no caso de prejuízos causados dolosamente, mediante condutas típicas de improbidade administrativa. Todavia, o pedido não foi acolhido. No ponto, não houve divergência quanto ao entendimento do relator, de que "as razões que levaram a maioria da Corte a estabelecer excepcional hipótese de imprescritibilidade, no tema 897, não estão presentes em relação as decisões do Tribunal de Contas que resultem imputação de débito ou multa".
12.6.	O segundo aspecto diz respeito à não incidência do Código Civil no regime de prescrição do ressarcimento. Nos votos em que a questão do prazo prescricional foi abordada, a referência foi sempre ao prazo quinquenal, usualmente adotado pelas normas de direito público.
12.7.	Com essas explicações adicionais, passa-se à análise da prescrição no caso em exame, considerando-se as premissas indicadas anteriormente.
	Análise da prescrição segundo os critérios do Código Civil
12.8.	No que se refere à pretensão punitiva, o TCU tem tradicionalmente aplicado os critérios definidos no Acórdão 1441/2016-TCU-Plenário, que, em incidente de uniformização de jurisprudência, orientou-se pela aplicação do Código Civil. Por esse acórdão, em linhas gerais, a prescrição subordina-se ao prazo geral de dez anos (CC, art. 205) , contado a partir da data da ocorrência do fato e interrompido pelo ato que ordenar a citação, a audiência ou a oitiva da parte.
12.9.	No caso em exame, não ocorreu a prescrição, uma vez que a citação dos responsáveis foi ordenada em 24/8/2017 (por pronunciamento do Secretário de Controle Externo no Piauí, à peça 5) , menos de dez anos depois das datas de referência dos últimos débitos imputados, ocorridas em 22/11/2011 (Carlos Jogli Uchoa) e 22/12/2011 (Severino Alexandre Sobrinho) . É fácil ver que isso não mudaria caso utilizadas as datas dos primeiros débitos, também registrados em 2011. E o acordão condenatório foi proferido menos de um ano depois do referido ato ordenatório, em 17/7/2018 (peça 15) .
12.10.	Assim, considerando a premissa de que as pretensões punitiva e de ressarcimento se submetem ao mesmo regime, conclui-se que não estariam prescritas tanto a possibilidade de aplicação de multa, quanto a de condenação ao ressarcimento, caso fossem adotados, para ambos os fins, os parâmetros do Código Civil, conforme explicitados no Acórdão 1441/2016-TCU-Plenário.
	Análise da prescrição pelo regime da Lei 9.873/1999
12.11.	Para aplicação das premissas fixadas na Lei 9.873/1999 ao caso em exame, é preciso considerar os seguintes parâmetros:
	Termo inicial:
12.12.	Em seu art. 1º, a Lei 9.873/1999 determina que o prazo prescricional se inicia a partir "da data da prática do ato ou, no caso de infração permanente ou continuada, do dia em que tiver cessado". No caso de convênios e instrumentos congêneres, a prescrição do ressarcimento só começa a fluir a partir do momento em que forem prestadas as contas, mesmo que já esteja vencido o prazo para tanto (como enfatizado pelo STF no voto do ministro Roberto Barroso, no MS 32201, assim como no voto do ministro Gilmar Mendes, no RE 636886) .
12.13.	Segundo esse critério, o termo inicial para a prescrição das irregularidades identificadas nos autos deu-se em 30/7/2012, quando foi lançado o Demonstrativo Sintético Anual de Execução Físico Financeira do Município de Araçoiaba/PE relativo ao exercício de 2011 no sistema informatizado Suas-Web (peça 1, p. 11-12) , apesar do descumprimento do prazo prescrito no art. 6º, caput e § 2º, da Portaria MDS 625/2010 (até o dia 30 de abril do ano seguinte ao término do exercício) .
12.14.	Prazo: a Lei 9.873/1999 apresenta um prazo geral, de cinco anos (art. 1º) , e um prazo especial, previsto no art. 1º, § 2º, a saber: "quando o fato objeto da ação punitiva da Administração também constituir crime, a prescrição reger-se-á pelo prazo previsto na lei penal". Porém, o Superior Tribunal de Justiça possui sólida jurisprudência no sentido de que a "pretensão punitiva da Administração Pública em relação a infração administrativa que também configura crime em tese somente se sujeita ao prazo prescricional criminal quando instaurada a respectiva ação penal" (REsp 1116477/DF, relator Min. Teori Albino Zavascki, 1ª Turma, DJe 22/8/2012) [footnoteRef:2]. Como não se tem notícia da propositura de ação penal contra qualquer dos responsáveis acerca dos fatos de que se trata no presente processo, fica afastada essa possibilidade. [2:  No mesmo sentido: MS 15462/DF, relator Min. Humberto Martins, 1ª Seção, DJe 22/3/2011; MS 14446/DF, relator Min. Napoleão Nunes Maia Filho, 3ª Seção, DJe 15/2/2011; MS 11220/DF, relatora Min. Maria Thereza de Assis Moura, 3ª Seção, DJe 3/8/2009; entre outros.] 
	Prescrição intercorrente:
12.15.	Nos termos do art. 1º, § 1º, da Lei 9.873/1999, opera-se a prescrição intercorrente se o processo ficar paralisado por mais de três anos, aguardando "julgamento ou despacho".
12.16.	Note-se que há correlação entre essa hipótese e as causas de interrupção da prescrição do art. 2º. Com efeito, uma vez interrompida a prescrição por alguma das hipóteses do art. 2º, o processo não pode ficar inativo, sem qualquer inovação processual relevante, por mais de três anos.
12.17.	A finalidade da prescrição intercorrente, com seu prazo próprio, é a de assegurar a eficiência e celeridade nas apurações administrativas. Seria contrária a essa finalidade a paralisação injustificada do processo por período maior que o triênio estabelecido para a hipótese.
	Interrupções: no regime da Lei 9.873/1999, verificam-se causas interruptivas da prescrição, listadas a seguir:
	1) Interrupção por ato inequívoco de apuração do fato ou por ato que promove o andamento do processo: trata-se da interrupção da prescrição "por qualquer ato inequívoco, que importe apuração do fato" (Lei 9.873/1999, art. 2º, II) ou por atos que evitam a paralisação do processo, prevenindo a prescrição intercorrente, como despacho e julgamento (Lei 9.873/1999, art. 1º, § 1º) . No caso, por esse fundamento, a prescrição foi interrompida, entre outros:
1.1)	pela instauração de tomada de contas especial pelo MDS, em 16/9/2016 (peça 1, p. 1) ;
1.2)	pela autuação da presente TCE neste tribunal, em 3/5/2017 (cf. sistema e-TCU) ;
	2)	Interrupção pela citação ou audiência do acusado: trata-se da interrupção da prescrição "pela notificação ou citação do indiciado ou acusado, inclusive por meio de edital" (Lei 9.873/1999, art. 2º, I) . No caso, por esse fundamento, a prescrição foi interrompida em 3/10/2017 (peças 8 e 10) , no caso de Carlos Jogli Uchoa, e em 21/09/2017 (peças 9 e 11) , no caso de Severino Alexandre Sobrinho.
	3)	Interrupção pela decisão condenatória recorrível (Lei 9.873/1999, art. 2º, inciso III) : por esse fundamento, houve a interrupção em 17/7/2018, data da sessão em que foi proferido o acórdão condenatório (peça 15) .
12.18.	Verifica-se, portanto, que não transcorreram cinco anos entre o termo inicial da prescrição, em 30/7/2012, e a instauração de TCE pelo MDS, em 16/9/2016. Tampouco desta data até a autuação da presente TCE nesta corte, ocorrida apenas alguns meses depois, em 3/5/2017.
12.19.	Os responsáveis foram citados nesse mesmo ano, em 21/9 e 3/10/2017, e o acórdão condenatório foi proferido menos de um ano depois das citações, em 17/7/2018.
12.20.	Portanto, o presente feito não ficou paralisado por mais de três anos, pendente de julgamento ou despacho, de modo que não se operou a prescrição intercorrente prevista no art. 1º, § 1º, da Lei 9.873/1999.
12.21.	Assim, demonstra-se que não se operou a prescrição punitiva, adotando-se como referência a Lei 9.873/1999, o que impõe como consequência, partindo-se da premissa de que a pretensão de ressarcimento segue as mesmas balizas, a conclusão de que também é viável a condenação ao ressarcimento dos prejuízos apurados nos autos.
	Conclusão sobre a prescrição
12.22.	No presente processo, por conseguinte, não se verifica a ocorrência da prescrição, no caso de qualquer dos responsáveis, quer se adote o Código Civil ou a Lei 9.873/1999 como fundamento para análise, o que permite o imediato julgamento, sem a necessidade do sobrestamento aventado acima.
13.	Mérito
14.	A regularidade da aplicação dos recursos dos programas Proteção Social Básica - PSB e Proteção Social Especial - PSE pelo recorrente, no Município de Araçoiaba/PE, no exercício de 2011.
14.1.	Alegações (peça 73) :
14.2.	O recorrente não movimentou, em nenhum momento, os recursos dos programas. Nos extratos das contas específicas, somente constam os créditos transferidos. Nenhum lançamento a débito.
14.3.	O recorrente assumiu a gestão de forma infrequente e precária, quando o titular estava afastado por força de decisão judicial, e, apesar de se deparar com um verdadeiro caos administrativo, tomou uma série de medidas que evidenciam sua boa-fé e proatividade na defesa da municipalidade.
14.4.	Os recursos do Peti não foram utilizados e permaneceram nas contas até 31/12/2012. O recorrente deixou nas contas do Fundo Municipal de Assistência Social, ao final do exercício de 2012, o montante de R$ 158.725,13.
14.5.	Análise:
14.6.	O voto condutor do acórdão recorrido, da lavra do Min. Marcos Bemquerer, expõe de modo bem preciso e objetivo as irregularidades que motivaram a condenação do recorrente e do então prefeito, que se alternaram à frente da administração municipal no ano de 2011. Quanto à ausência do parecer de avaliação do conselho de assistência social (peça 16, p. 1-2) :
4.	A Portaria MDS 625/2010 prevê que a prestação de contas dos recursos do cofinanciamento federal aos Estados, Distrito Federal e Municípios no âmbito da Política Nacional de Assistência Social - PNAS deve ser realizada por meio de sistema eletrônico no âmbito do Sistema Único de Assistência Social - SUAS, nos termos seguintes:
"Art. 6º O instrumento de prestação de contas, denominado Demonstrativo Sintético Anual de Execução Físico Financeira, está contido no sistema informatizado SUAS Web, cujos dados deverão ser lançados pelos gestores municipais, estaduais e do Distrito Federal e submetidos à manifestação do Conselho de Assistência Social competente, quanto ao cumprimento das finalidades dos repasses.
§ 1º Compete ao MDS a análise das contas avaliadas pelos Conselhos de Assistência Social, realizadas por meio do SUASWeb.
§ 2º O lançamento das informações pelos gestores de que trata o caput realizar-se-á no prazo de sessenta dias, após o término do exercício.
§ 3º O Conselho de Assistência Social competente deverá se manifestar, no prazo de trinta dias, contados da data do lançamento das informações pelo gestor, acerca do cumprimento das finalidades dos repasses, da execução dos serviços socioassistenciais e demais ações constantes no Plano de Ação.
Art. 7º As informações lançadas eletronicamente no sistema disponibilizado pelo MDS presumem-se verdadeiras e são de inteira responsabilidade de seus declarantes, que deverão manter arquivados os documentos comprobatórios das despesas realizadas na execução do objeto da transferência no Estado, Distrito Federal ou Município, em boa ordem e conservação, devidamente identificados e à disposição da SNAS e dos órgãos de controle interno e externo.
§ 1º Ressalvada a hipótese de microfilmagem, quando conveniente, os documentos deverão ser conservados em arquivo, no prazo de cinco anos do julgamento das contas dos responsáveis pelo Tribunal de Contas da União, findo o qual poderão ser incinerados mediante termo.
§ 2º Sempre que houver indícios de que as informações são inverídicas ou mesmo insuficientes, a SNAS poderá requisitar os esclarecimentos que entender necessários para apurar os fatos e aplicar as sanções cabíveis, quando for o caso.
 (...) "
5.	Conforme se depreende do art. 6º, § 3º, acima transcrito, a manifestação do Conselho de Assistência Social quanto às informações lançadas pelo gestor no SUAS é essencial para a regularidade da prestação de contas.
6.	No caso em exame, embora tenha sido preenchido o Demonstrativo Sintético Anual de Execução Físico Financeira (peça 1, p. 10-13) , não houve avaliação por parte do Conselho Municipal de Assistência Social. Nesse sentido, o Sr. Hélio Pereira Lopes, Presidente do referido Conselho até 30/12/2011, declarou não ter tido acesso às prestações de contas referentes aos exercícios de 2010 e 2011 (peça 1, p. 20) .
7.	De acordo com a jurisprudência deste Tribunal, a ausência de manifestação do Conselho de Assistência Social quanto à regular aplicação dos recursos federais transferidos na modalidade fundo a fundo pelo Fundo Nacional de Assistência Social a entes da Federação, na vigência da Portaria MDS 625/2010, para atender aos programas Proteção Social Básica e Proteção Social Especial, inviabiliza a aprovação da prestação de contas desses recursos (Acórdãos 1.979/2017, Relator Ministro-Substituto André de Carvalho, 9.451/2017, Relator Ministro Aroldo Cedraz, ambos da 2ª Câmara) .
14.7.	Quanto à não comprovação da aplicação do PBF/PSB, e do Piso Básico Variável II/PSB (peça 16, p. 2-3) :
11.	A ausência de execução dos serviços de Proteção Social Básica às Famílias - PSB foi descrita pela CGU em função da incompatibilidade entre os dados referentes à infraestrutura física do Centro de Referência de Assistência Social, a não comprovação do efetivo atendimento ao público alvo e à movimentação indevida dos recursos financeiros. É o que se constata do seguinte excerto (peça 1, p. 22-23) :
"Por intermédio da Solicitação de Fiscalização n° 05/2012/SF37 ARAÇOIABA - Assistência Social - foi solicitada documentação pertinente à gestão do Serviço de Proteção Social Básica às Famílias - CRAS/PAIF.
A Secretaria do Trabalho Social e Cidadania, ofício n° 226/2012, manifestou-se destacando a carência de informações referentes ao ano de 2011 e início de 2012, ocasionada, segundo o documento, pela instabilidade político-administrativa provocada por sucessivas mudanças de gestão do município.
A Prefeitura, ainda, declarou que: 'neste período o CRAS funcionava em uma sala dentro da Secretaria de Trabalho Social e Cidadania. Em março deste ano foi devidamente inaugurado como sede no endereço já informado. A coordenadora do CRAS de período de 2011 e início de 2012 informou em relatório não saber sobre os atendimentos do CRAS.'
Cabe destacar que no quesito estrutura física das 'Metas Desenvolvimento' (onde o MDS expõe a apuração das metas de desenvolvimento de determinado CRAS, referentes a um determinado período, a partir dos dados declarados pelo gestor local no Censo SUAS - Questionário CRAS) fica evidente a incompatibilidade entre os dados informados no Censo 2011 e a informação, fornecida pela atual gestão, de que o CRAS funcionava em uma única sala. Nas 'Metas' consta a informação de que, no quesito estrutura física, o CRAS funcionava em um ambiente com 1 sala de até 5 pessoas, 1 sala de 6 a 14 pessoas, 2 banheiros e recepção.
Ademais, cabe destacar que não [foi fornecido] à equipe de fiscalização da Controladoria Geral da União de Pernambuco - CGU/PE nenhum documento pertinente às ações do CRAS no ano de 2011 até o mês de fevereiro de 2012.
 (...) 
No Ofício n° 226/2012 - Secretaria de Trabalho Social e Cidadania, item 3.1, a secretaria respondeu 'Houve saldo final da gestão 2011, mas optou-se na gestão atual, em negociação com o MDS, a não reprogramação do recurso, devido à dificuldade de obter dados concretos dos gastos (...) "
14.8.	Quanto à inexecução do Programa de Erradicação do Trabalho Infantil - Peti (PVMC/PSE) (peça 16, p. 3) :
12.	A inexecução do Peti foi constatada pela CGU a partir de informações prestadas pela Prefeitura e pela Secretaria de Trabalho Social e Cidadania. Consta no sistema informatizado do programa que o Município de Araçoiaba contaria com a existência do Núcleo Beija-Flor (Engenho Vinagre) e Núcleo Concril (Vila Canaã) . Contrariando essa informação, na data da fiscalização pela CGU apenas o Núcleo Concril estava em funcionamento. Em expediente datado de 22/10/2012, a Prefeitura informou que (peça 1, p. 24) :
"o Programa PETI foi reinaugurado no dia 27 de junho de 2012 na Vila de Canaã. [Ele] encontrava-se fechado, segundo a população residente na Vila de Canaã e Engenho Vinagre, desde o ano de 2007. Tal aspecto foi comunicado ao Ministério de Desenvolvimento Social e Combate à Fome (MDS) através da resposta ao ofício n° 806 do GAB/SNAS/MDS de 12 de julho de 2012."
13.	Ademais, em ofício datado de 05/12/2011, a Secretária de Trabalho Social e Cidadania relatou a seguinte situação ao então Prefeito (peça 1, p. 24) :
"Em visita realizada no dia 29 de novembro [de 2011] aos possíveis endereços dos núcleos constatou-se a não existência do funcionamento do programa PETI no município. No Engenho Canaã, moradores da área colocaram que o PETI deixou de funcionar logo após o ex-prefeito (...) assumir em 2007 a gestão do município. O suposto local que funcionaria o núcleo Engenho Canaã funciona atualmente como residência e outro suposto local que teria sido o primeiro endereço do PETI no Engenho encontra-se abandonado. No Engenho Vinagre o local de referência de endereço do PETI atualmente também funciona como residência."
14.	A CGU também registrou que, para o exercício de 2011, não foi evidenciada a existência de atas, listas de presença ou outros documentos que comprovassem o funcionamento dos citados núcleos, razão pela qual restou não comprovada a utilização do montante de R$ 19.500,00 repassado ao Município com vistas à manutenção do programa naquele exercício (peça 1, p. 26) .
14.9.	Em suma, evidenciou-se a inexecução do PSB e PSE, no Município de Araçoiaba/PE, em 2011, tendo em vista que: não houve avaliação do demonstrativo sintético anual de execução físico-financeira apresentado pela prefeitura (peça 1, p. 10-13) pelo Conselho Municipal de Assistência Social; não há evidência de efetivo atendimento ao público-alvo pelo centro de referência de assistência social; verificou-se a falta de funcionamento do Peti.
14.10.	Em face disso, o recorrente alega que tomou medidas que evidenciam sua boa-fé e proatividade na defesa da municipalidade. Nesse sentido, relata ter enviado ao tribunal de contas estadual todos os processos de licitação realizados nos anos de 2011 e 2012 e 13 caixas com documentos contábeis. Também informa que suas prestações de contas anuais referentes aos exercícios de 2011 e 2012 foram aprovadas pelo TCE/PE (cf. docs. à peça 73, p. 24-27) .
14.11.	O recorrente não indica, no entanto, que a documentação enviada tenha qualquer relação com a inexecução do PSB e PSE apontada acima. Além disso, ainda que as prestações de contas apresentadas ao TCE dissessem respeito à aplicação de recursos federais, o TCU, em sua jurisdição de índole constitucional, não está vinculado às conclusões do órgão estadual. Portanto, as medidas mencionadas não comprovam a boa-fé e proatividade alegadas pelo recorrente quanto à matéria de que se trata nestes autos.
14.12.	É verdade que a intermitência nas gestões limitou a atuação do recorrente. Como visto, ficou à frente da prefeitura, no ano de 2011, apenas durante os períodos de 3 a 9/8 e de 23/8 a 7/12. O primeiro período foi efetivamente muito curto para que pudesse fazer alguma coisa. O segundo, porém, estendeu-se por cerca de três meses e meio, tempo suficiente para que tivesse, pelo menos, começado a colocar em funcionamento os programas em questão no município. No entanto, as informações compiladas acima demonstram que apenas em meados de 2012 se registraram algumas iniciativas nesse sentido.
14.13.	É inequívoco, pois, que, por sua inércia no período relativamente extenso durante o qual esteve à frente da prefeitura, o recorrente foi corresponsável pela inexecução do PSB e PSE apontada nos autos.
14.14.	O recorrente apresenta também extratos bancários das contas 33.130-9, 33.131-7 e 33.132-5 da agência 1361-7 do Banco do Brasil (peça 73, p. 8-22) , basicamente à guisa de demonstrar que, no período de agosto a dezembro de 2011, não efetuou qualquer despesa à conta dos recursos do FNAS. A fidedignidade dos extratos foi confirmada por esta secretaria mediante acesso ao sistema DGI Consultas. Por fim, apresenta demonstrativo do Fundo Municipal de Assistência Social de Araçoiaba/PE (peça 73, p. 23) , no intuito de comprovar que deixou nas contas do Fundo Municipal de Assistência Social, ao final do exercício de 2012, o saldo de R$ 158.725,13.
14.15.	Demonstrativo do Suas-Web anexado aos autos (peça 1, p. 9-10) atesta que os recursos do FNAS em questão foram repassados ao município, em 2011, da seguinte forma:
	Recursos
	Destinação
	Total (R$) 
	Conta Bancária*

	Piso Básico Fixo (PBF/PSB) 
	Centros de Referência da Assistência Social - CRAS 
	54.000,00
	33.130-9

	Piso Básico Variável II (PBV II/PSB) 
	Serviços de Convivência e Fortalecimento de Vínculos - SCFV
	12.000,00
	33.131-7

	Piso Variável de Média Complexidade (PVMC/PSE) 
	Programa de Erradicação do Trabalho Infantil - Peti
	18.000,00
	33.132-5

	* Agência 1361-7 do Banco do Brasil.
			
14.16.	Os extratos bancários anexados pelo recorrente comprovam que, de fato, não foi efetuada qualquer despesa nessas contas bancárias em 2011, a não ser alguns pagamentos de tarifas bancárias de pequeno valor. Procede, portanto, pelo menos quanto a esse ano, sua assertiva de que não movimentou, em nenhum momento, os recursos dos programas.
14.17.	Conclui-se, então, que, em 2011, os recursos considerados, em sua quase totalidade, não foram aplicados em finalidades diversas das que motivaram sua transferência, mas simplesmente foram deixados, sem qualquer uso, nas contas bancárias de destino.
14.18.	As citações aos responsáveis, após demandar a apresentação de defesa ou o recolhimento do débito, especificavam que (peças 8 e 9, com destaques acrescidos) :
2. O débito é decorrente da impugnação total de despesas, em face da reprovação da prestação de contas pela ausência do Parecer de Avaliação do Conselho de Assistência Social, bem como pela não comprovação das despesas oriundas dos recursos do PBV II e do CRAS (item 3.2.11 do Relatório da CGU) e inexecução do PETI (item 3.3.1.1 do Relatório da CGU) , durante sua gestão como prefeito do município de Araçoiaba/PE, contrariando a Portaria MDS 625/2010.
14.19.	Fica claro, portanto, que os responsáveis foram demandados a justificar irregularidades relativas à única prestação de contas constante dos autos, o demonstrativo sintético referente a 2011 (peça 1, p. 11-12) . O "relatório da CGU" em que se baseiam é o Relatório de Fiscalização 37033, elaborado a partir de trabalhos de campo empreendidos no período de 22 a 26/10/2012 (peça 1, p. 21-32) , que não abrangeram, portanto, todo aquele exercício.
14.20.	Conclui-se, então, que o escopo do processo se restringe ao ano de 2011, de modo que, ainda que os recursos considerados tenham transitado para o exercício seguinte, não é cabível investigar sua aplicação nesse período. Para tanto, se faria necessário inaugurar outro procedimento apuratório, o que não se justifica, todavia, tendo em vista o provável esgotamento da obrigação de guarda de documentos por cinco anos prevista no art. 7º, § 1º, da Portaria MDS 625/2010, bem como a possibilidade de prescrição, com base no novo entendimento do STF referido acima.
14.21.	Assim, em 2011, não há falar em débito devido à inexecução dos programas, tendo em vista que os recursos foram, em sua quase totalidade, mantidos nas contas bancárias de destino e, muito provavelmente, reprogramados para 2012, muito embora o art. 11 da referida portaria ministerial condicionasse a reprogramação de recursos à oferta dos serviços socioassistenciais previstos, sem descontinuidade, no exercício anterior.
14.22.	Persiste, no entanto, a irregularidade relativa à falta de aplicação dos recursos transferidos (PBF, PBV II e PVMC) , que resultou na inexecução das finalidades de cunho social a eles associadas, com grave prejuízo a seus potenciais beneficiários. Irregularidade agravada pelo pagamento de tarifas bancárias com recursos federais, ainda que em montante reduzido, e pela falta de aplicação financeira dos recursos mantidos, sem utilização, em contas bancárias.
14.23.	Propõe-se, por conseguinte, excluir o débito imposto ao recorrente, mas manter a irregularidade das contas e a multa, alterando seu fundamento legal do art. 57 para o art. 58, incs. I e II, da Lei 8.443/1992. Vale lembrar que tal orientação encontra suporte na jurisprudência desta corte, como demonstram, entre outros, os seguintes enunciados:
É cabível, em grau de recurso, modificar o fundamento legal da multa, do art. 57 para o art. 58 da Lei 8.443/1992, quando o recorrente consegue afastar o débito, mas subsiste a prática de atos irregulares.
Acórdão 2156/2019-TCU-Plenário, relator Benjamin Zymler.
O afastamento de débito conduz à insubsistência de multa fundamentada no art. 57 da Lei Orgânica do TCU. Contudo, não afastada a prática de ato de gestão ilegítimo e contrário à norma, o mérito do julgamento pela irregularidade das contas deve ser mantido, alterando-se apenas o fundamento, que passa a ser o art. 16, inciso III, alínea "b", da Lei 8.443/1992. Neste caso, a multa a ser aplicada deve ser a prevista no art. 58, incisos I e II da mencionada lei.
Acórdão 2084/2012-TCU-Plenário, relator José Mucio Monteiro.
14.24.	Por fim, propõe-se a extensão dessa proposta ao corresponsável Severino Alexandre Sobrinho, com fundamento no art. 281 do Regimento Interno/TCU, dada a identidade de circunstâncias objetivas entre o seu caso e o do recorrente no que se refere às irregularidades analisadas.
CONCLUSÃO
15.	Das análises anteriores, conclui-se que:
a)	a confirmação inequívoca, em processo judicial, de que o recorrente podia ser localizado, a menos de um mês da sua citação por esta corte, no endereço que constava, à época, da base de dados da Receita Federal, retira qualquer credibilidade de sua afirmação de que residia, desde 2016, em outro local;
b)	portanto, é totalmente improcedente a alegação de invalidade da citação arguida pelo recorrente, bem como a da consequente nulidade de todos os atos subsequentes do presente processo;
c)	no presente processo, não se verifica a ocorrência da prescrição, no caso de qualquer dos responsáveis, quer se adote o Código Civil ou a Lei 9.873/1999 como fundamento para análise, o que permite o imediato julgamento, sem a necessidade de sobrestamento;
d)	é inequívoco que, por sua inércia no período relativamente extenso durante o qual esteve à frente da prefeitura, em 2011, o recorrente foi corresponsável pela inexecução do PSB e PSE apontada nos autos;
e)	em 2011, não há falar em débito devido à inexecução dos programas, tendo em vista que os recursos foram, em sua quase totalidade, mantidos nas contas bancárias de destino e, muito provavelmente, reprogramados para 2012;
f)	persiste, no entanto, a irregularidade relativa à falta de aplicação dos recursos transferidos (PBF, PBV II e PVMC) , que resultou na inexecução das finalidades de cunho social a eles associadas.
16.	Com base nessas conclusões, propõe-se o conhecimento do recurso interposto e que lhe seja dado parcial provimento para excluir os débitos e alterar o fundamento das multas aplicadas a ambos os responsáveis.
PROPOSTA DE ENCAMINHAMENTO
17.	Ante o exposto, submete-se à consideração superior a presente análise do recurso de revisão interposto por Carlos Jogli Albuquerque Tavares Uchoa contra o Acórdão 5968/2018-TCU-Segunda Câmara, propondo-se, com fundamento nos arts. 32, inciso III, e 35, inciso III, da Lei 8.443/1992 c/c o art. 288, inciso III, do RI/TCU:
a)	conhecer do recurso e, no mérito, dar-lhe parcial provimento, para proceder às seguintes alterações no acórdão recorrido:
1)	alterar o fundamento da irregularidade das contas, no item 9.1, para os arts. 1º, inciso I, 16, inciso III, alínea b, e 19, parágrafo único, da Lei 8.443/1992;
2)	tornar insubsistentes os itens 9.2 e 9.6;
3)	alterar o fundamento das multas previstas no item 9.3 para o art. 58, incisos I e II, da Lei 8.443/1992, e redefinir seus valores de acordo com o caput desse artigo;
b)	encaminhar os autos ao Ministério Público para seu pronunciamento, conforme determinado pelo Ministro Relator à peça 74;
c)	dar conhecimento ao recorrente e aos demais interessados da decisão que vier a ser prolatada.
3.	O Ministério Público junto ao TCU, em parecer da lavra do Subprocurador-Geral Paulo Soares Bugarin (peça 97) , divergindo parcialmente do posicionamento da Serur, manifestou-se nos seguintes termos:
Trata-se de recurso de revisão interposto por Carlos Jogli Albuquerque Tavares Uchoa contra o Acórdão 5968/2018-TCU-Segunda Câmara (peça 15) , por meio do qual esta Corte julgou suas contas irregularidades, condenou-o ao recolhimento do débito apurado e aplicou-lhe a multa do art. 57 da Lei 8.443/92, em razão de impugnação de despesas realizadas com recursos repassados ao Município de Araçoiaba/PE pelo Fundo Nacional de Assistência Social - FNAS, relativos aos Programas Proteção Social Básica e Especial - PSB e PSE, no exercício de 2011.
Registro, inicialmente, que a peça recursal originalmente apresentada (peça 55) ensejou, no exame de admissibilidade realizado pela Serur (peça 58) , a proposta de não conhecimento do recurso, uma vez que o recorrente se limitou a suscitar a nulidade de sua citação, que teria sido encaminhada para endereço diferente do que residia naquela ocasião e recebida por terceiros, apresentando como comprovante certidão do TRE/PE (peça 56) .
Naquela ocasião, acompanhei a proposição da unidade técnica, uma vez que não foi apresentado documento novo superveniente capaz de afastar as irregularidades que motivaram a reprovação de suas contas (peça 62) .
Posteriormente, o recorrente apresentou Memorial, contendo novos argumentos e novos elementos capazes de alterar a deliberação ora questionada (peça 73) .
Dessa forma, o recurso de revisão foi conhecido por meio do Despacho acostado à peça 74, uma vez que a complementação da inicial possui os requisitos mínimos de admissibilidade.
Ao examinar o mérito, a Serur manteve o entendimento de que não restou caracterizada a nulidade da citação; considerou que o débito deve ser afastado, uma vez que os recursos permaneceram em sua quase totalidade sem movimentação nas contas correntes específicas; e que persistiu, no entanto, a irregularidade relativa à falta de aplicação dos recursos transferidos na finalidade prevista, motivo pelo qual propôs que seja dado provimento parcial ao recurso de revisão, alterando a deliberação recorrida de modo a manter, mas por outros fundamentos, a irregularidade das contas e a aplicação da multa ao recorrente, estendendo seus efeitos ao outro responsável nestes autos, Severino Alexandre Sobrinho (peça 85) .
II
Em sua nova manifestação (peça 73) , o recorrente agregou a alegação de que o Tribunal, ao invés de encaminhar a citação para o endereço indicado na ficha de qualificação do responsável (Avenida Brasil, 165 - Nova Araçoiaba - Araçoiaba/PE) , incluída nos autos pelo órgão repassador (peça 1, p. 157) , preferiu buscar outro endereço no sistema da Receita Federal (Rua Joaquim Nabuco, 86 - Centro - Igarassu/PE) , realizando apenas uma tentativa para notificá-lo, e ainda assim no endereço incorreto.
Além disso, ressalta que a certidão emitida pelo TRE/PE (peça 56) e a cópia de parte de um boleto de plano de saúde (peça 73, p. 3) comprovariam seus argumentos.
Por fim, alega que também não recebeu a notificação do Acórdão condenatório, embora tenha sido enviado para o seu endereço correto, obtido em nova pesquisa ao Sistema CPF realizada pelaSecex-PI (peça 19) . Segundo o recorrente, não há nos autos o AR que comprovaria a entrega.
A Serur discorda dos argumentos apresentados, informando, inicialmente, que o ora recorrente recebeu uma notificação em 5/9/2017, relativa a uma Ação Civil de Improbidade Administrativa, mediante mandado judicial endereçado à R. Joaquim Nabuco, 86, Centro, Igarassu/PE (peça 80) , mesmo endereço para o qual foi remetida a citação do Tribunal em data muito próxima, 3/10/2017.
Informa, ademais, que não há a necessidade de entrega pessoal da citação, podendo ser realizada a terceiros que se encontrem na localidade e assinem o respectivo AR.
Por fim, esclareceu que o AR que comprova a entrega da notificação da deliberação recorrida encontra-se na peça 35, onde consta o endereço completo.
Chama a atenção, nessa questão preliminar, a ausência de qualquer justificativa do recorrente acerca dos motivos que ensejaram a mudança de seu endereço no sistema CPF no intervalo de tempo transcorrido entre as duas pesquisas efetuadas pelo Tribunal.
Tentando esclarecer os fatos, foi localizado, em pesquisa realizada por este gabinete, o CNPJ do então candidato Carlos Jogli nas eleições de 2016, cadastrado em 15/8/2016, com situação cadastral "baixada" em 31/12/2016, com endereço declarado na referida Avenida Brasil, 167 (peça 96) .
Nota-se que as alegações recursais e os outros elementos contidos nos autos indicam que o recorrente, após 2016, sempre residiu na Avenida Brasil, 167.
No entanto, não parece cabível a hipótese de que o expediente citatório, endereçado à Rua Joaquim Nabuco, 86, tenha sido entregue pelo agente dos Correios à pessoa que desconhecia o responsável, no caso Roseana Dias da Silva (peça 10) . 
Mais estranha, ainda, é a afirmação de que a notificação do Acórdão, enviada para o endereço que seria o correto, não foi recebida pelo recorrente, não obstante também ter sido entregue pelo agente dos Correios à pessoa que se encontrava naquele local, José Ilpecsin Ferreira de Sales, conforme documentos comprobatórios acostados às peças 35 e 46 (p. 3-4) .
Ora, havendo dúvida sobre a correção dos serviços prestados pelos Correios, chegaríamos ao absurdo de ter que ouvir as pessoas que receberam os expedientes e os funcionários que os entregaram.
Desse modo, diante da ausência de explicação para o surgimento de diferentes endereços, em curto espaço de tempo, no sistema CPF, entendo que se aplica a este caso concreto a jurisprudência desta Corte sobre o assunto, sintetizada no seguinte trecho do Voto condutor do Acórdão 2489/2020-TCU-Plenário, recentemente proferido pela eminente Ministra Ana Arraes: 
16. A jurisprudência deste Tribunal apregoa que o responsável não pode arguir nulidade de comunicação processual por desatualização de endereço constante na base da Receita Federal, pois cabe a ele manter atualizada a informação sobre seu domicílio nessa base de dados oficial, não se admitindo, no ordenamento jurídico brasileiro, a alegação de nulidade por quem lhe deu causa (art. 276 do Código de Processo Civil) , conforme exemplificam os Acórdão 1523/2016-TCU-Plenário (de minha relatoria) , 2.016/2017 - 2ª Câmara (de relatoria do ministro Vital do Rêgo) e 9.805/2019 - 1ª Câmara (de relatoria do ministro-substituto Marcos Bemquerer) .
III
Não obstante considerar que deve ser rejeitada a preliminar de nulidade suscitada, entendo que a manutenção dos atos processuais não trará prejuízo ao recorrente, uma vez que foram apresentados fatos novos suficientes para modificar o julgamento de mérito já proferido nestes autos.
Neste sentido, registro o seguinte enunciado do Boletim de Jurisprudência do TCU 327, referente às Sessões de 8 e 9/9/2020 desta Corte:
Acórdão 9429/2020-TCU-Segunda Câmara (Recurso de Reconsideração, Relator Ministro Aroldo Cedraz) 
Direito Processual. Acórdão. Anulação. Nulidade absoluta. Declaração de ofício. Desnecessidade.
O reconhecimento de oficio de nulidade absoluta não é necessário se os elementos de convicção existentes nos autos permitirem a adoção de encaminhamento mais favorável ao responsável do que a anulação do ato viciado.
O recorrente, no mérito, alega que, durante todo o conturbado e intermitente período que exerceu o cargo de prefeito do Município de Araçoiaba/PE, não movimentou, em nenhum momento, os recursos dos Programas examinados nestes autos (peça 73, p. 4-5) , apresentando, como prova, os extratos bancários das contas bancárias específicas dos períodos de sua gestão (peça 73, p. 8-22) .
A Serur concluiu que procede a argumentação do recorrente, tendo em vista que a documentação acostada aos autos comprova que não foi efetuada qualquer despesa nas respectivas contas bancárias em 2011, a não ser alguns pagamentos de tarifas bancárias de pequeno valor, o que elide o débito que lhe foi originalmente imputado.
Não obstante, por entender que a falta de aplicação dos recursos transferidos (PBF, PBV II e PVMC) resultou na inexecução das finalidades de cunho social a eles associadas, com grave prejuízo a seus potenciais beneficiários, a unidade técnica propôs que sejam mantidas a irregularidade das contas e a multa, alterando seu fundamento legal do art. 57 para o art. 58, incisos I e II, da Lei 8.443/92.
Com relação aos extratos apresentados, é importante observar, inicialmente, com base no demonstrativo dos recursos transferidos ao Município de Araçoiaba/PE no exercício de 2011 (peça 1, p. 9-10) , que tais valores foram movimentados nas seguintes contas bancárias da Agência 1361-7 do Banco do Brasil, conforme quadro a seguir:
	PROGRAMAS
	CONTAS BANCÁRIAS

		PBV-II (PSB) 
	30.242-2 e 33.131-7

		CRAS (PBF/PSB) 
	27.187-X e 33.130-9

		PETI (PMVC/PSE) 
	27.995-1 e 33.132-5

Para uma efetiva conciliação dos extratos bancários apresentados com os valores pelos quais o responsável foi condenado em débito, cabe reproduzir parte do quadro contido na instrução original (peça 3, p. 4-5) , incluindo a correspondente conta bancária, conforme indicado no supracitado demonstrativo dos recursos transferidos em 2011 (peça 1, p. 9-10) :
	PROGRAMAS
	CONTA BANCÁRIA
	VALOR
	DATA
	EXTRATO BANCÁRIO

		PBV II (PSB) 
	33.131-7
	1.000,00
	08/08/2011
	Peça 73, p. 13

				1.000,00
	12/09/2011
	Peça 73, p. 14

				1.000,00
	11/10/2011
	Peça 73, p. 15

				1.000,00
	22/11/2011
	Peça 73, p. 16

		CRAS (PBF/PSB) 
	33.130-9
	4.500,00
	13/09/2011
	Peça 73, p. 9

				4.500,00
	19/10/2011
	Peça 73, p. 10

				4.500,00
	11/11/2011
	Peça 73, p. 11

		PETI (PMVC/PSE) 
	33.132-5
	1.500,00
	10/08/2011
	Peça 73, p. 18

				1.500,00
	08/09/2011
	Peça 73, p. 19

				1.500,00
	07/10/2011
	Peça 73, p. 20

				1.500,00
	21/11/2011
	Peça 73, p. 21

Verifica-se, portanto, a partir dos extratos bancários acostados à peça 73, p. 8-22, relativos aos períodos de agosto a dezembro de 2011 de cada uma das três contas supracitadas, que os recursos transferidos no período de gestão do recorrente ficaram sem movimentação até o final do exercício de 2011, havendo pagamentos apenas de tarifas de extrato bancário, cada um de R$ 2,00.
Desse modo, acolhe-se a argumentação do recorrente de que não movimentou os recursos nos períodos de sua gestão ao longo do ano de 2011.
Quanto à irregularidade remanescente apontada pela Serur, considero que possa ser considerada, em face da peculiaridade deste caso concreto, mera falha formal, tendo em vista as constantes movimentações de gestores do município naquele exercício, como se observa no quadro a seguir:
	PERÍODO
	PREFEITO EM EXERCÍCIO

	01/01/2009 a 03/08/2011
	Severino Alexandre Sobrinho

	03/08/2011 a 09/08/2011
	Carlos Jogli Albuquerque Tavares Uchoa

	09/08/2011 a 23/08/2011
	Severino Alexandre Sobrinho

	23/08/2011 a 07/12/2011
	Carlos Jogli Albuquerque Tavares Uchoa

	07/12/2011 a 09/02/2012
	Severino Alexandre Sobrinho

	09/02/2012 em diante
	Carlos Jogli Albuquerque Tavares Uchoa

Fica claro que o município vivenciou um período de profunda instabilidadepolítico-institucional, sendo natural, nessa situação, que o recorrente, nos curtos períodos em que foi designado para exercer o cargo de prefeito, tenha tido uma atitude mais cautelosa em relação aos recursos públicos federais que estavam sendo repassados para atendimento dos Programas tratados nestes autos, diante da própria imprevisibilidade de sua permanência no cargo.
Desse modo, considero que existem elementos suficientes para reformar a deliberação recorrida, para julgar suas contas regulares com ressalva.
IV
No que tange ao responsável Severino Alexandre Sobrinho, que também teve suas contas julgadas irregulares, com débito e multa, em face de irregularidades observadas nos períodos em que esteve no cargo de prefeito no exercício de 2011, embora seja possível o aproveitamento do recurso com fundamento no art. 281 do Regimento Interno/TCU, entendo, diferentemente da unidade técnica, que não há total identidade de circunstâncias objetivas capazes de afastar a totalidade do débito que lhe foi atribuído.
Isso ocorre, em primeiro lugar, pelo fato de que não foram apresentados os extratos bancários das contas correntes 27.187-X, 27.995-1 e 30.242-2, que são dos Programas e foram movimentadas na gestão do responsável. Em segundo lugar, porque não é possível comprovar, com os elementos disponíveis, que todos os recursos repassados na referida gestão tenham permanecido sem movimentação nas demais contas, conforme se verifica no quadro abaixo:
	PROGRAMAS
	CONTA BANCÁRIA
	VALOR
	DATA
	EXTRATO BANCÁRIO

		PBV II (PSB) 
	30.242-2
	1.000,00
	13/01/2011
	---

				1.000,00
	14/02/2011
	---

				1.000,00
	17/03/2011
	---

			33.131-7
	1.000,00
	11/04/2011
	Peça 73, p. 13

				1.000,00
	06/05/2011
	Peça 73, p. 13

				1.000,00
	08/06/2011
	Peça 73, p. 13

				1.000,00
	11/07/2011
	Peça 73, p. 13

				1.000,00
	14/12/2011
	Peça 73, p. 17

		CRAS (PBF/PSB) 
	27.187-X
	4.500,00
	17/01/2011
	---

				4.500,00
	24/02/2011
	---

				4.500,00
	15/03/2011
	---

			33.130-9
	4.500,00
	27/04/2011
	Peça 73, p. 8

				4.500,00
	31/05/2011
	Peça 73, p. 8

				4.500,00
	09/06/2011
	Peça 73, p. 8

				4.500,00
 (2.333,33) 
	14/07/2011
	Peça 73, p. 8

				4.500,00
	15/08/2011
	Peça 73, p. 8

				4.500,00
	22/12/2011
	Peça 73, p. 12

		PETI (PMVC/PSE) 
	27.995-1
	1.500,00
	17/01/2011
	---

				1.500,00
	14/02/2011
	---

				1.500,00
	17/03/2011
	---

			33.132-5
	1.500,00
	08/04/2011
	Peça 73, p. 18

				1.500,00
	11/05/2011
	Peça 73, p. 18

				1.500,00
	06/06/2011
	Peça 73, p. 18

				1.500,00
	11/07/2011
	Peça 73, p. 18

				1.500,00
	14/12/2011
	Peça 73, p. 22

Com relação ao PBV-II (PSB) , foi possível localizar os recursos referentes à conta 33.131-7, aberta em 1/4/2011, sendo que o valor do saldo anterior de R$ 4.000,00 (peça 73, p. 13) corresponde às quatro parcelas de R$ 1.000,00 liberadas nos meses de abril a julho de 2011. A parcela liberada em dezembro de 2011 está no extrato de peça 73, p. 17.
No caso do CRAS (PBF/PSB) , foi possível localizar parte dos recursos referentes à conta 33.130-9, aberta em 1/4/2011, sendo que o valor do saldo anterior de R$ 15.666,67 (peça 73, p. 8) corresponde apenas a uma parte das quatro parcelas de R$ 4.500,00 liberadas nos meses de abril a julho de 2011, faltando a quantia de R$ 2.333,33. As parcelas liberadas em agosto e dezembro de 2011 estão no extrato de peça 73, p. 8 e 12, respectivamente.
No que tange ao PETI (PMVC/PSE) , foi possível localizar os recursos referentes à conta 33.132-5, aberta em 1/4/2011, sendo que o valor do saldo anterior de R$ 6.000,00 (peça 73, p. 18) corresponde às quatro parcelas de R$ 1.500,00 liberadas nos meses de abril a julho de 2011. A parcela liberada em dezembro de 2011 está no extrato de peça 73, p. 22.
V
Ante todo o exposto, este representante do Ministério Público de Contas, com as devidas vênias por divergir da proposta formulada pela Serur, manifesta-se no sentido de que esta Corte:
	a) conheça e dê provimento parcial ao presente recurso de revisão, tornando insubsistentes, em relação ao recorrente Carlos Jogli Albuquerque Tavares Uchoa, os itens 9.1 a 9.3 do Acórdão 5968/2018-TCU-Segunda Câmara, e julgando suas contas regulares com ressalva;
	b) altere os itens 9.2.1.1 a 9.2.1.3 do Acórdão 5968/2018-TCU-Segunda Câmara, para que tenham a seguinte redação:
9.2.1. Sr. Severino Alexandre Sobrinho:
9.2.1.1. não comprovação da destinação dos recursos referentes ao CRAS (PBF/PSB) :
	VALOR
	DATA

	4.500,00
	17/01/2011

	4.500,00
	24/02/2011

	4.500,00
	15/03/2011

	2.333,33
	14/07/2011

9.2.1.2. não comprovação da aplicação dos recursos referentes aos Serviços de Convivência e Fortalecimento de Vínculos - SCFV (PBV II/PSB) :
	VALOR
	DATA

	1.000,00
	13/01/2011

	1.000,00
	14/02/2011

	1.000,00
	17/03/2011

9.2.1.3. inexecução do Programa de Erradicação do Trabalho Infantil - Peti (PMCV/PSE) :
	VALOR
	DATA

	1.500,00
	17/01/2011

	1.500,00
	14/02/2011

	1.500,00
	17/03/2011

	c) altere, proporcionalmente, a multa aplicada no item 9.3 do Acórdão 5968/2018-TCU-Segunda Câmara a Severino Alexandre Sobrinho;
	d) dê ciência da deliberação que vier a ser proferida a todos os interessados.
4.	Por fim, registro que foram juntados aos autos diversos expedientes do "Município de Araçoiaba/PE, (...) representado pelo (...) prefeito do município, Sr. Joamy Alves de Oliveira, (...) , através do seu Procurador Geral". Além de pedidos de ingresso do município no processo na qualidade de terceiro interessado (peça 67) e de vistas dos autos (peça 63) , o município requereu "não seja conhecido o recurso de revisão interposto" (peça 72) . Consta, também, expediente juntado pela prefeitura com a intenção de "opor embargos de declaração contra decisão monocrática do Eminente Ministro Relator que conheceu do recurso de revisão interposto (...) contra o Acórdão 5968/2018-TCU-Segunda Câmara" (peça 88) .
5.	Informo, igualmente, que foi juntado expediente do Sr. Carlos Jogli Albuquerque Tavares Uchoa voltado, em essência, a confrontar as afirmações apresentadas pela Prefeitura do Município de Araçoiaba/PE nos autos (peça 87) .
	É o Relatório.

8.1. Joao Vita Fragoso de Medeiros (12.058/OAB-PE) e outros, representando Prefeitura Municipal de Araçoiaba - PE.  
8.2. Joao Paulo Goncalves da Silva (19442/OAB-DF) e outros, representando Carlos Jogli Albuquerque Tavares Uchoa.

Subprocurador-Geral Paulo Soares Bugarin.

TOMADA DE CONTAS ESPECIAL. FUNDO NACIONAL DE ASSISTÊNCIA SOCIAL. PROGRAMAS PROTEÇÃO SOCIAL BÁSICA E ESPECIAL - PSB E PSE/2011. IMPUGNAÇÃO DE DESPESAS. CONTAS IRREGULARES. DÉBITO. MULTA. RECURSO DE REVISÃO. CONHECIMENTO. AGRAVO INTERPOSTO POR TERCEIRO CONTRA A DECISÃO QUE CONHECEU DO RECURSO. CONHECIMENTO E NEGATIVA DE PROVIMENTO. PROVIMENTO PARCIAL DO RECURSO DE REVISÃO. INSUBSISTÊNCIA DE ITENS DA DECISÃO RECORRIDA EM RELAÇÃO AO RECORRENTE. CONTAS REGULARES COM RESSALVAS. APROVEITAMENTO PARCIAL DO RECURSO PARA OUTRO RESPONSÁVEL. ALTERAÇÃO DE ITENS DA DECISÃO RECORRIDA. CIÊNCIA AOS INTERESSADOS.

TOMADA DE CONTAS ESPECIAL (TCE)

Secretaria de Recursos (SERUR).

Inicialmente, registro que atuo nos presentes autos por força de sorteio, conforme termo juntado à peça 61.
2.	Em exame recurso de revisão interposto por Carlos Jogli Albuquerque Tavares Uchoa contra o Acórdão 5968/2018-TCU-Segunda Câmara (Relator Ministro Marcos Bemquerer Costa) , proferido em apreciação de tomada de contas especial instaurada pelo Fundo Nacional de Assistência Social (FNAS) em razão de impugnação de despesas realizadas com recursos repassados ao município de Araçoiaba/PE no âmbito dos Programas Proteção Social Básica (PSB) e Proteção Social Especial (PSE) , no exercício de 2011.
3.	Por meio do Acórdão 5968/2018-TCU-Segunda Câmara, o TCU decidiu, no essencial, julgar irregulares as contas dos Srs. Severino Alexandre Sobrinho e Carlos Jogli Albuquerque Tavares Uchoa, ex-prefeitos do município de Araçoiaba/PE, condenando-os em débitos associados aos respectivos períodos de gestão, no exercício de 2011, e aplicando-lhes, individualmente, a multa prevista no art. 57 da Lei 8.443/1992, nos valores de R$ 9.000,00 (Sr. Severino Alexandre) e R$ 3.500,00 (Sr. Carlos Jogli) .
4.	Em exame preliminar de admissibilidade da peça recursal apresentada originalmente (peça 55) , fundada essencialmente em arguição de nulidade da citação do recorrente nos autos, a Secretaria de Recursos - Serur (peças 58-60) e o Ministério Público junto ao TCU - MPTCU (peça 62) , em propostas uníssonas, se posicionaram pelo não conhecimento do recurso de revisão interposto.
5.	Posteriormente à emissão dos referidos pronunciamentos, o recorrente apresentou em meu gabinete, por meio de novo procurador constituído nos autos (peça 69) , expediente com complementação de argumentos e elementos (peça 73) .
6.	Por meio do mencionado expediente, o recorrente: i) reiterou, com acréscimo de informações, sua argumentação acerca de suposto vício no ofício de citação no âmbito da presente tomada de contas especial; e ii) apresentou novos elementos, com destaque para extratos bancários de contas específicas que demonstrariam a ausência de movimentação financeira dos recursos dos Programas Proteção Social Básica (PSB) e Proteção Social Especial (PSE) , no período de sua gestão na prefeitura do município de Araçoiaba/PE.
7.	Ante a apresentação de novos argumentos e elementos com potencial de alterar a deliberação recorrida, decidi, mediante o Despacho à peça 74, conhecer do recurso de revisão, com fundamento no art. 35, inciso III, da Lei 8.443/1992, sem a atribuição de efeito suspensivo. Nesta oportunidade, reitero o exame de admissibilidade proferido anteriormente nos autos.
8.	A propósito, registro, neste ponto, que o Município de Araçoiaba/PE, representado pelo prefeito, Sr. Joamy Alves de Oliveira, através de seu Procurador Geral ingressou com expediente nos autos com a intenção de "opor embargos de declaração contra decisão monocrática do Eminente Ministro Relator que conheceu do recurso de revisão interposto contra o Acórdão 5968/2018-TCU-Segunda Câmara". O exame do expediente será apresentado adiante, em tópico específico deste Voto.
9.	A partir dos argumentos recursais apresentados pelo Sr. Carlos Jogli (peças 55 e 73) , a Serur delimitou como objeto do recurso examinar:
a)	em preliminar:
a.1)	a nulidade do processo em relação ao recorrente devido à invalidade da citação;
a.2)	a prescrição da pretensão punitiva e da pretensão de ressarcimento ao erário;
b)	no mérito, a regularidade da aplicação dos recursos dos programas Proteção Social Básica - PSB e Proteção Social Especial - PSE pelo recorrente, no Município de Araçoiaba/PE, no exercício de 2011.
10.	Em análise do recurso, a Serur concluiu: i) pela improcedência da alegação de inviabilidade da citação, bem como a da consequente nulidade dos atos subsequentes; ii) pela não ocorrência da prescrição, no caso de qualquer dos responsáveis, quer se adote o Código Civil ou a Lei 9.873/1999 como fundamento para análise; iii) pela inexistência de débito, relativo ao exercício de 2011, devido à inexecução dos programas, tendo em vista que os recursos foram, em sua quase totalidade, mantidos nas contas bancárias de destino e, muito provavelmente, reprogramados para 2012; iv) pela subsistência da irregularidade relativa à falta de aplicação dos recursos transferidos, que resultou na inexecução das finalidades de cunho social a eles associadas, com grave prejuízo a seus potenciais beneficiários; e v) pelo aproveitamento do recurso ao corresponsável Severino Alexandre Sobrinho, com fundamento no art. 281 do RITCU, dada a identidade de circunstâncias objetivas entre o seu caso e o do recorrente, no que se refere às irregularidades analisadas.
11.	Desse modo, a unidade técnica (peça 85) propôs, em síntese, o provimento parcial do recurso, para: i) alterar o fundamento da irregularidade das contas, para os arts. 1º, inciso I, 16, inciso III, alínea "b", e 19, parágrafo único, da Lei 8.443/1992; ii) tornar insubsistentes os itens 9.2 e 9.6 do acórdão recorrido; e iii) alterar o fundamento das multas aplicadas, para o art. 58, incisos I e II, da Lei 8.443/1992, e redefinir seus valores.
12.	O MPTCU, em parecer da lavra do Subprocurador-Geral Paulo Soares Bugarin (peça 67) , concluiu igualmente pela rejeição da preliminar de nulidade de comunicação suscitada e pelo afastamento do débito atribuído ao recorrente, Sr. Carlos Jogli Albuquerque Tavares Uchoa, tendo em vista a comprovação de que não foi efetuada qualquer despesa com os recursos dos programas examinados nos períodos de sua gestão, à exceção de pagamentos de tarifas de extrato bancário, de valor irrisório. 
13.	Não obstante, o Parquet divergiu da Serur em dois pontos principais. Quanto à subsistência da irregularidade pela falta de aplicação dos recursos transferidos, considerou que, em razão das peculiaridades do conturbado contexto do caso concreto, de grande alternância de gestão os responsáveis no exercício examinado, a impropriedade poderia ser tida como mera falha formal. 
14.	Relativamente ao aproveitamento do recurso ao responsável Severino Alexandre Sobrinho, entendeu não haver total identidade de circunstâncias objetivas aptas a afastar integralmente o débito atribuído a esse responsável. Mais especificamente, em virtude da ausência de extratos de outras contas bancárias movimentadas no período de gestão do Sr. Severino (contas correntes 27.187-X, 27.955-1 e 30.242-2) , considerou não ser possível comprovar, com os elementos disponíveis, que todos os recursos repassados na referida gestão tenham permanecido sem movimentação, remanescendo, portanto, parte do débito.
15.	Nesse sentido, o Parquet se posicionou no sentido de: a) conhecer e dar provimento parcial ao recurso de revisão, tornando insubsistentes, em relação ao recorrente Carlos Jogli Albuquerque Tavares Uchoa, os itens 9.1 a 9.3 do Acórdão 5968/2018-TCU-Segunda Câmara, e julgando suas contas regulares com ressalva; b) alterar os itens 9.2.1.1 a 9.2.1.3, mantendo o débito original apenas quanto aos valores transferidos no âmbito do PSB e do PSE nos meses de janeiro, fevereiro, março e julho, referentes ao período de gestão do Sr. Severino Alexandre, num total de R$ 23.333,33, em valores históricos, afastando os demais débitos; e c) alterar, proporcionalmente, a multa aplicada ao Sr. Severino Alexandre no item 9.3 do Acórdão 5968/2018-TCU-Segunda Câmara.
16.	Passo a me pronunciar.
II
17.	Conforme mencionado no item 8 deste Voto, o Município de Araçoiaba, representado por seu prefeito, Sr. Joamy Alves de Oliveira, através do Procurador Geral do referido ente municipal, apresentou junto ao TCU expediente com a intenção de "opor embargos de declaração contra decisão monocrática do Eminente Ministro Relator que conheceu do recurso de revisão interposto (...) contra o Acórdão 5968/2018-TCU-Segunda Câmara" (peça 88) .
18.	No essencial, o Município de Araçoiaba/PE alega vício de omissão, posto que a decisão que conheceu do recurso de revisão interposto pelo Sr. Carlos Jogli teria deixado de se pronunciar acerca dos argumentos constantes de petição apresentada pela municipalidade (peça 72) , em que se buscou demonstrar "ser válida a notificação/citação encaminhada ao Sr. Carlos Jogli Albuquerque Tavares Uchoa, pelo que não deveria ser conhecido o recurso de revisão".
19.	Transcrevo a seguir, com mero ajuste de forma, o teor da petição em questão (peça 72) :
Em 18 de março de 2020 o Sr. Carlos Jogli Albuquerque Tavares Uchoa interpôs recurso alegando, em síntese, a nulidade da sua citação, sob o argumento de que os AR's foram encaminhados para endereços que não pertencem ao recorrente.
Ocorre que não merece prosperar tal argumento, tendo em vista que consta nos autos, nº da peça 35 o aviso de recebimento devidamente assinado e com o endereço Avenida Brasil, 167, Centro, Araçoiaba.
 (...) 
Se observarmos atentamente a peça nº 42 desses mesmos autos, podemos ver que o próprio Carlos Jogli juntou uma procuração, na qual seu endereço consta como sendo Av. Brasil 167, Centro, Araçoiaba, ou seja, exatamente o mesmo endereço no qual o recorrente foi citado.
 (...) 
E mais, recentemente o Recorrente juntou outra procuração, nº da peça 69 onde consta novamente o mesmo endereço.
 (...) 
Ora, como o recorrente pode alegar nulidade na citação se o endereço no qual a citação fora feita é exatamente o mesmo ao qual consta em seus instrumentos de procuração?
Ademais, como bem pontuado na proposta formulada pela Serur, o endereço do Recorrente na Receita Federal é o da Av. Brasil 167, razão pela qual o Sr. Carlos Joglie [sic], como agente político que exerceu a representação da municipalidade, o ônus de manter seus dados cadastrais atualizados é significativamente maior, sabendo-se a importância desse cadastro para que seja localizado para responder por atos inerentes à relevante função pública exercida.
Diante do exposto, requer não seja conhecido o recurso de revisão interposto.
20.	Consta também do expediente voltado a opor os embargos (peça 88) , diversos argumentos adicionais, que não figuraram na petição original, tais como:
 (...) é evidentemente incabível a alegação de nulidade da citação, visto que o expediente fora encaminhado exatamente o mesmo ao qual consta em seus instrumentos de procuração, bem como o que consta na sua Ficha de Qualificação do Responsável.
 (...) o fato de a citação ter sido recebida por terceiro não implica necessariamente a nulidade da citação. Conforme entendimento pacífico do Superior Tribunal de Justiça, é válida a citação postal recebida por terceiro, com aviso de recebimento, entregue no endereço correto.
 (...) resta demonstrada a má-fé do ora embargado quando em sua petição intitulada "MEMORIAL DE CARLOS JOGLI ALBUQUERQUE TAVARES UCHOA" alega que somente foi tentada uma única vez a sua citação e no endereço errado, pois como já demonstrado o embargado foi citado DUAS VEZES, sendo a segunda no endereço no qual ele próprio indica ser o correto.
 (...) nos autos nº (...) tombados na 21ª Vara Federal Cível da SJDF, o ora embargado demonstrou mais uma vez a sua má-fé ao alegar que compareceu espontaneamente nesses autos e, ato contínuo, interpôs recurso de revisão (...) [pois] foi DEVIDAMENTE CITADO NO ENDEREÇO REGISTRADO NA SUA FICHA DE QUALIFICAÇÃO DO RESPONSÁVEL, QUAL SEJA, AVENIDA BRASIL Nº 167, NOVA ARAÇOIABA.
 (...) no mencionado Agravo de Instrumento [interposto contra a decisão do Juízo de primeiro grau], o ora embargado acabou por conseguir suspender a eficácia do Acórdão 5968/2018-TCU-Segunda Câmara do TCU (...) 
 (...) como bem entendeu o Juízo de primeiro grau, o ora recorrido propositadamente ajuizou a ação anulatória às vésperas do pleito eleitoral a fim de dar mais "dramaticidade" ao seu pleito, para viabilizar sua candidatura.
 (...) nos parece acertado o entendimento no que se refere à exigência de risco de dano inverso, ou seja, "mudar o curso dos fatos inerentes ao pleito municipal invocado na inicial, criando um quadro de incertezas aos respectivos eleitores locais".
 (...) o ora embargado busca retornar à chefia do Poder Executivo Municipal, e voltar a cometer os diversos crimes e atos de improbidade que praticou quando exerceu o cargo de Prefeito do Município, atos estes investigados em diversos processos:
 (...) atualmente existem ações ajuizadas para cobrar valores a serem ressarcidos pelo ora embargado ao Município de Araçoiaba que já ultrapassam amis de R$ 3.500.000,00.
 (...) resta então demonstrado que há o risco, caso o ora embargado venha a ser eleito (...) , ficará evidente o conflito de interesse, uma vez que ele será devedor de quantia de grande monta ao ente público.
21.	Passando ao exame do expediente da municipalidade, verifico que, nos termos do art. 287 do Regimento Interno do TCU, a oposição de embargos de declaração pela parte é cabível, a rigor, somente contra acórdão do Tribunal, sendo que o instrumento de recurso cabível contra despacho decisório do relator, desfavorável à parte, seria o agravo, com fulcro no art. 289 do RITCU.
22.	Debate acerca do cabimento de embargos contra decisão do relator foi apresentado recentemente no Voto Condutor da Ministra Ana Arraes no Acórdão 2489/2020-TCU-Plenário:
7.	Inicialmente, cabe observar que o recurso adequado para se insurgir contra despacho com conteúdo decisório é o agravo, nos termos do art. 289 do Regimento Interno, e não há previsão específica nessa norma sobre o cabimento de embargos de declaração contra despacho singular, pois o art. 287 estabelece que este recurso é cabível contra acórdão do TCU.
8.	Entretanto, em período mais recente, a jurisprudência deste Tribunal tem deliberado por admitir embargos contra decisões monocráticas maculadas por obscuridade, omissão ou contradição (Acórdão 132/2018-TCU-Plenário, de relatoria do ministro Bruno Dantas) .
9.	Porém, considerando que o recurso não se mostra claro na especificação das omissões que existiriam no despacho desta relatora, amolda-se melhor à situação conhecer do recurso como agravo, aplicando o princípio da fungibilidade, em face do atendimento do requisito da tempestividade para esta modalidade de apelo. 
23.	No presente caso concreto, há tanto alegação de omissão como outros argumentos. De modo a não ficar restrito somente às alegações de omissão, entendo ser mais adequado tratar do recurso como agravo, aplicando o princípio da fungibilidade.
24.	Antes de prosseguir, observo que, a despeito de constar no expediente do município de Araçoiaba (peça 88) afirmação no sentido de que o Tribunal já teria deferido a inclusão da municipalidade no feito, minha assessoria não identificou nos autos a existência de tal ato. Não obstante, avalio que é possível reconhecer o interesse do Município de Araçoiaba/PE para intervir no feito, por tratar de ajustes firmados pelo referido município, alusivo a programas governamentais de interesse da população local. Desse modo, o agravo deve ser conhecido.
25.	Adentrando ao exame, cabe, de partida, esclarecer que, nos termos da Portaria-TCU 35/2014, que aprovou o "Manual de Recursos" do TCU, o exame de admissibilidade do recurso no Tribunal visa a verificação do atendimento dos requisitos necessários para o seu conhecimento. Se o recurso atende a essas condições que viabilizam o exame de seu mérito, o relator profere decisão de conhecimento, e a impugnação passa à próxima fase, de exame de mérito.
26.	Em outras palavras, trata-se de exame preliminar, que não busca analisar integralmente os argumentos recursais, mas tão somente verificar o cumprimento de requisitos para viabilizar o exame de mérito. Não cabe ao Tribunal, em fase de exame de admissibilidade, se pronunciar sobre todas as teses e eventuais contrarrazões aduzidas em recurso de revisão, as quais podem ser objeto de apreciação no exame de mérito. 
26.	No caso concreto, conforme já explicitado nos itens 5 a 7 deste Voto, o conhecimento do recurso se deu com fundamento no art. 35, inciso III, da Lei 8.443/1992, em razão da superveniência de documentos novos com eficácia sobre a prova produzida, com destaque para extratos bancários de contas específicas com informações sobre a ausência de movimentação dos recursos do PSB e do PSE no período de agosto a dezembro/2011, os quais foram apresentados no expediente intitulado "Memorial de Carlos Jogli Albuquerque Tavares Uchoa" (peça 73) , diga-se, em data posterior ao expediente inicial do município (peça 72) . Portanto, não há que se falar em omissão no despacho que conheceu do recurso.
27.	A propósito, o argumento apresentado pelo Município de Araçoiaba (peça 72) é totalmente improcedente, visto que a referida peça 35 (ciência do ofício endereçado à Av. Brasil, 167, Araçoiaba/PE) trata da notificação do acórdão condenatório proferido e não da citação do responsável, que se deu por meio do ofício juntado à peça 8 (endereçado à Rua Joaquim Nabuco, 86, Igarassu/PE) .
28.	A Serur (peça 85) assim se pronunciou sobre o expediente em questão:
11.12. Merece registro que o Município de Araçoiaba/PE anexou expediente aos autos (peça 72) , em que propugna que a citação contestada foi válida, tendo em vista que o AR constante à peça 35 consigna o mesmo endereço que o recorrente aponta como correto. O argumento é inteiramente descabido, todavia, tendo em vista que, como se acabou de verificar, o AR da peça 35 se refere à notificação da deliberação ora recorrida, e não à citação.
29.	Acerca dos demais argumentos do agravo (peça 88) , verifico que não se prestam a infirmar o conhecimento do recurso ou mesmo a apreciação de mérito que será apresentada adiante neste voto, visto que não apresentam qualquer elemento apto a contestar as ocorrências, documentos e alegações objeto do recurso de revisão em exame.
30.	Desse modo, cabe negar provimento ao agravo.
31.	Acerca das considerações trazidas pelo Sr. Carlos Jogli (peça 87) em contestação às afirmações do município (peça 72) , entendo, da mesma forma, que não agregam qualquer valor à matéria discutida nestes autos e, portanto, não devem ser analisadas.  
III
32.	Passando ao exame de mérito do recurso de revisão, registro desde já que acolho as conclusões dos pareceres nos autos, nos pontos em que convergem, e, na parte em que há divergência, com as devidas vênias à unidade técnica, perfilho-me ao posicionamento apresentado pelo MPTCU, cujos fundamentos adoto como razões de decidir, sem prejuízo dos comentários adicionais que passo a tecer.
33.	Acerca da alegação recursal de vício na citação do recorrente, reproduzo trecho do despacho (peça 74) que proferi no exame de admissibilidade do recurso e que descreve, em linhas gerais, o argumento apresentado:
5. Quanto ao primeiro ponto, o recorrente alega que o procedimento de citação que culminou na decretação de sua revelia nos presentes autos se deu em "somente uma única tentativa e no endereço, errado, diverso (...) da informação oficial constante dos autos". Argumenta que a citação feita pelo TCU (Ofício 1155/2017, de 28/8/2017; peça 8) privilegiou endereço buscado em base de dados da Receita Federal ("Rua Joaquim Nabuco, 86 - Igarassu/PE"; consulta de 28/8/2017; peça 7) , preterindo a utilização da fonte oficial ordinária, em prejuízo ao contraditório e à ampla defesa.	
6. A informação oficial em questão seria a "ficha de qualificação do responsável" ("Avenida Brasil, 167 - Araçoiaba/PE"; peça 1, p. 157) , elaborada pelo órgão tomador de contas "em obediência à Instrução Normativa nº 71, do Tribunal de Contas da União, de 28 de novembro de 2012". O art. 10, § 2º, alínea "c" da IN-TCU 71/2012 estabelece que o relatório do tomador das contas deve conter, entre outros, ficha de qualificação do responsável com indicação do endereço residencial atualizado.
7. Para corroborar a informação, esclareceu que o endereço informado na ficha de qualificação coincide com o cadastrado junto ao Tribunal Regional Eleitoral de Pernambuco desde 19/1/2016 (conforme certidão à peça 56) e utilizado para correspondências pessoais, a exemplo de fatura de seu plano de saúde, referente à competência julho/2017 (peça 73, p. 3) . 
8. Ademais, argumentou que a comunicação do Acórdão 5968/2018-TCU-Segunda Câmara, por sua vez, foi encaminhada ao endereço indicado em nova busca na base da Receita Federal ("Avenida Brasil, 167 - Araçoiaba/PE"; consulta de 16/8/2018, peça 19) , que vem a coincidir com o endereço constante da citada "ficha de qualificação do responsável".
34.	Em avaliação preliminar (despacho à peça 74) , observei a existência de elementos sinalizando que o endereço residencial do Sr. Carlos Jogli poderia ser, no momento da citação, na Avenida Brasil, 167 - Araçoiaba/PE. Mesma percepção foi registrada pelo MPTCU ("elementos contidos nos autos indicam que o recorrente, após 2016, sempre residiu na Avenida Brasil, 167") , que, por sua vez, questionou a ausência de qualquer justificativa acerca dos motivos que ensejaram a mudança de seu endereço junto à Receita Federal no intervalo de tempo transcorrido entre as duas pesquisas efetuadas pelo Tribunal.
35.	Não obstante, verifico que a Serur constatou que o Sr. Carlos Jogli foi notificado pessoalmente em 5/9/2017, por oficial de justiça (peça 80) , no âmbito de ação civil de improbidade administrativa em tramitação na 1ª Vara cível da Comarca de Igarassu/PE, no mesmo endereço para o qual foi encaminhado, em 3/10/2017, o ofício de citação nestes autos (Rua Joaquim Nabuco, 86, Igarassu/PE) . Essa informação afasta a convicção de que o recorrente residia, desde 2016, em outro local, aspecto que, no meu entender, se mostraria essencial para a nulidade pretendida. 
36.	Acolho, portanto, os posicionamentos da Serur e do MPTCU pela rejeição da preliminar de nulidade suscitada pelo recorrente.
III
37.	Relativamente ao mérito do recurso, de modo a permitir melhor contextualização da matéria, entendo pertinente reproduzir trecho do histórico produzido pela Serur (peça 85) :
3.	No âmbito desta Corte, foi realizada a citação de Severino Alexandre Sobrinho, prefeito, e Carlos Jogli Albuquerque Tavares Uchoa, vice-prefeito (peças 8-11) , os quais se alternaram no cargo de prefeito no período de 2009/2012, para que comprovassem a restituição, aos cofres do Fundo Nacional de Assistência Social, das quantias recebidas à conta do PSB e do PSE/2011, atualizadas monetariamente desde as respectivas datas até o efetivo recolhimento, e/ou apresentassem alegações de defesa quanto à não comprovação da boa e regular aplicação dos referidos recursos, evidenciada pelas seguintes ocorrências:
	a) ausência do parecer de avaliação do conselho de assistência social;
	b) não comprovação da aplicação do PBF/PSB;
	c) não comprovação da aplicação do Piso Básico Variável II/PSB; e
	d) inexecução do Programa de Erradicação do Trabalho Infantil - Peti (PVMC/PSE) .
4.	Os períodos de exercício do prefeito eleito e do vice-prefeito estão resumidos no quadro a seguir (cf. peça 1, p. 33) :
	Período
	Prefeito em exercício

	1/1/2009 a 3/8/2011
	Severino Alexandre Sobrinho

	3/8/2011 a 9/8/2011
	Carlos Jogli Albuquerque Tavares Uchoa

	9/8/2011 a 23/8/2011
	Severino Alexandre Sobrinho

	23/8/2011 a 7/12/2011
	Carlos Jogli Albuquerque Tavares Uchoa

	7/12/2011 a 9/2/2012
	Severino Alexandre Sobrinho

	9/2/2012 em diante
	Carlos Jogli Albuquerque Tavares Uchoa

5.	Os mencionados responsáveis deixaram transcorrer in albis o prazo para defesa, motivo pelo qual foram considerados revéis, nos termos do art. 12, § 3º, da Lei 8.443/1992. Por fim, como visto acima, tiveram suas contas julgadas irregulares e foram condenados em débito e multa.
38.	Em contraponto às ocorrências apontadas, o recorrente alegou que, eleito vice-prefeito, "assumiu a gestão de forma infrequente e precária, especificamente quando o titular estava afastado por força de decisão judicial, e se deparou com um verdadeiro caos administrativo", bem como que "o titular da Prefeitura, Severino Alexandre Sobrinho, apontado como responsável nestes autos, respondeu a ações criminais, por improbidade administrativa, dentre outras, que tornaram o município de Araçoiaba/PE praticamente ingovernável, não permitindo ao ora recorrente - vice-prefeito - levar a efeito a política pública, da qual a municipalidade, de fato, carecia". 
39.	O recorrente fez juntar aos autos extratos bancários das contas específicas (peça 73, p. 823) , referentes aos meses de agosto a dezembro de 2011, para demonstrar que não movimentou, em nenhum momento, os recursos dos programas em questão. Justificou-se pelo fato de não haver condição de dar continuidade aos programas, "seja em razão do nível precário de operação da máquina administrativa nos momentos em que o Recorrente assumiu a Prefeitura, seja em razão da descontinuidade gerada por sucessivas idas e vindas nas decisões judiciais, seja até mesmo em razão do justo temor de dar continuidade a uma gestão marcada pela, em tese, improbidade".
40.	Os pareceres nos autos confirmam que os extratos apresentados, cuja fidedignidade foi atestada pela Serur, demonstram realmente não ter sido efetuada qualquer despesa nas contas bancárias específicas em questão naquele período do exercício de 2011, à exceção de débitos de tarifas bancárias de baixo valor. 
41.	Desse modo, considerando que os referidos recursos, transferidos no âmbito do PSB e do PSE e não movimentados no período de agosto a dezembro de 2011, foram muito provavelmente reprogramados para o exercício de 2012, conforme bem observou a Serur, tenho por afastada qualquer hipótese de imputação de débito ao Sr. Carlos Jogli devido à inexecução dos programas em 2011.
42.	Avalio, outrossim, que as circunstâncias em que se deu a inexecução de ações do PSB e do PSE no período devem ser ponderadas. Conquanto não tenham sido alcançadas as finalidades de cunho social dos programas, entendo, em alinhamento com o posicionamento do MPTCU, que a severa instabilidade político-institucional vivenciada pelo município no intervalo entre agosto e dezembro de 2011, em que havia imprevisibilidade de permanência do Sr. Carlos Jogli no cargo, justifica a cautela em relação à realização de despesas com os recursos federais.
43.	Desse modo, em consonância com a manifestação do Parquet, entendo que há elementos suficientes para reformar a deliberação recorrida, para julgar regulares com ressalva as contas do Sr. Carlos Jogli.
44.	Quanto ao responsável Severino Alexandre Sobrinho, observo que os elementos constantes dos autos, trazidos por ocasião do recurso de revisão ora em exame, trazem informações bancárias apenas a partir de agosto de 2011, inexistindo informações que possam esclarecer o destino dado aos recursos dos programas em todos os períodos de sua gestão no exercício. 
45.	Pela clareza com que elucidou a matéria, permito-me reproduzir trecho do minudente exame realizado pelo MPTCU, que identificou as possibilidades de aproveitamento parcial ao Sr. Severino Alexandre dos elementos trazidos no recurso de revisão ora em apreciação (peça 67) :
25. Com relação aos extratos apresentados, é importante observar, inicialmente, com base no demonstrativo dos recursos transferidos ao Município de Araçoiaba/PE no exercício de 2011 (peça 1, p. 9-10) , que tais valores foram movimentados nas seguintes contas bancárias da Agência 1361-7 do Banco do Brasil, conforme quadro a seguir:
	PROGRAMAS
	CONTAS BANCÁRIAS

		PBV-II (PSB) 
	30.242-2 e 33.131-7

		CRAS (PBF/PSB) 
	27.187-X e 33.130-9

		PETI (PMVC/PSE) 
	27.995-1 e 33.132-5

 (...) 
32. No que tange ao responsável Severino Alexandre Sobrinho, que também teve suas contas julgadas irregulares, com débito e multa, em face de irregularidades observadas nos períodos em que esteve no cargo de prefeito no exercício de 2011, embora seja possível o aproveitamento do recurso com fundamento no art. 281 do Regimento Interno/TCU, entendo, diferentemente da unidade técnica, que não há total identidade de circunstâncias objetivas capazes de afastar a totalidade do débito que lhe foi atribuído.
33. Isso ocorre, em primeiro lugar, pelo fato de que não foram apresentados os extratos bancários das contas correntes 27.187-X, 27.995-1 e 30.242-2, que são dos Programas e foram movimentadas na gestão do responsável. Em segundo lugar, porque não é possível comprovar, com os elementos disponíveis, que todos os recursos repassados na referida gestão tenham permanecido sem movimentação nas demais contas, conforme se verifica no quadro abaixo:
	PROGRAMAS
	CONTA BANCÁRIA
	VALOR
	DATA
	EXTRATO BANCÁRIO

	PBV II (PSB) 
	30.242-2
	1.000,00
	13/01/2011
	---

			1.000,00
	14/02/2011
	---

			1.000,00
	17/03/2011
	---

		33.131-7
	1.000,00
	11/04/2011
	Peça 73, p. 13

			1.000,00
	06/05/2011
	Peça 73, p. 13

			1.000,00
	08/06/2011
	Peça 73, p. 13

			1.000,00
	11/07/2011
	Peça 73, p. 13

			1.000,00
	14/12/2011
	Peça 73, p. 17

	CRAS (PBF/PSB) 
	27.187-X
	4.500,00
	17/01/2011
	---

			4.500,00
	24/02/2011
	---

			4.500,00
	15/03/2011
	---

		33.130-9
	4.500,00
	27/04/2011
	Peça 73, p. 8

			4.500,00
	31/05/2011
	Peça 73, p. 8

			4.500,00
	09/06/2011
	Peça 73, p. 8

			4.500,00
 (2.333,33) 
	14/07/2011
	Peça 73, p. 8

			4.500,00
	15/08/2011
	Peça 73, p. 8

			4.500,00
	22/12/2011
	Peça 73, p. 12

	PETI (PMVC/PSE) 
	27.995-1
	1.500,00
	17/01/2011
	---

			1.500,00
	14/02/2011
	---

			1.500,00
	17/03/2011
	---

		33.132-5
	1.500,00
	08/04/2011
	Peça 73, p. 18

			1.500,00
	11/05/2011
	Peça 73, p. 18

			1.500,00
	06/06/2011
	Peça 73, p. 18

			1.500,00
	11/07/2011
	Peça 73, p. 18

			1.500,00
	14/12/2011
	Peça 73, p. 22

34. Com relação ao PBV-II (PSB) , foi possível localizar os recursos referentes à conta 33.131-7, aberta em 1/4/2011, sendo que o valor do saldo anterior de R$ 4.000,00 (peça 73, p. 13) corresponde às quatro parcelas de R$ 1.000,00 liberadas nos meses de abril a julho de 2011. A parcela liberada em dezembro de 2011 está no extrato de peça 73, p. 17.
35. No caso do CRAS (PBF/PSB) , foi possível localizar parte dos recursos referentes à conta 33.130-9, aberta em 1/4/2011, sendo que o valor do saldo anterior de R$ 15.666,67 (peça 73, p. 8) corresponde apenas a uma parte das quatro parcelas de R$ 4.500,00 liberadas nos meses de abril a julho de 2011, faltando a quantia de R$ 2.333,33. As parcelas liberadas em agosto e dezembro de 2011 estão no extrato de peça 73, p. 8 e 12, respectivamente.
36. No que tange ao PETI (PMVC/PSE) , foi possível localizar os recursos referentes à conta 33.132-5, aberta em 1/4/2011, sendo que o valor do saldo anterior de R$ 6.000,00 (peça 73, p. 18) corresponde às quatro parcelas de R$ 1.500,00 liberadas nos meses de abril a julho de 2011. A parcela liberada em dezembro de 2011 está no extrato de peça 73, p. 22.
46.	Dessa forma, o recurso apresentado pelo Sr. Carlos Jogli pode ser parcialmente aproveitado para o Sr. Severino Alexandre, de modo a afastar o débito referente apenas às transferências feitas a partir de abril de 2011, que passaram a ser feitas nas contas 33.131-7, 33.130-9 e 33.132-5, à exceção da parcela do mês de julho de 2011 do CRAS, que foi apenas parcialmente localizada. Por consequência, a multa aplicada ao Sr. Severino Alexandre deve sofrer redução proporcional, passando de R$ 9.000,00 para R$ 3.470,00.
47.	Ante o exposto, VOTO por que o Plenário deste Tribunal adote o Acórdão que ora submeto à deliberação deste Colegiado.
TCU, Sala das Sessões Ministro Luciano Brandão Alves de Souza, em 21 de outubro de 2020.
RAIMUNDO CARREIRO 
Relator